ACORDAO-COMPLETO-2355883

ACÓRDÃO 10434/2021 ATA 29/2021 - SEGUNDA CÂMARA

VISTOS, relatados e discutidos estes autos de Pedidos de Reexame interpostos pelos Srs. Rubens Sérgio Rasseli e Reinaldo Centoducatte, contra o Acórdão 9604/2017-TCU-Segunda Câmara, da relatoria do Ministra Ana Arraes, que rejeitou as razões de justificativa apresentadas pelos responsáveis e aplicou-lhes multas individuais nos valores de R$ 5.000,00 e R$ 15.000,00, respectivamente, além de expedir determinações e ciência à Universidade Federal do Espírito Santo e à Fundação Espírito Santense de Tecnologia (Fest) ;
ACORDAM os Ministros do Tribunal de Contas da União, reunidos em Sessão de Segunda Câmara, ante as razões expostas pelo Relator e com fundamento nos arts. 32, parágrafo único, 33 e 48 da Lei 8.443/1992, em:
9.1. conhecer dos Pedidos de Reexame interpostos pelos Srs. Rubens Sérgio Rasseli e Reinaldo Centoducatte para, no mérito, negar-lhes provimento;
9.2. dar ciência do presente Acórdão aos recorrentes e aos demais interessados.

Pedidos de Reexame interpostos por Rubens Sérgio Rasseli  e Reinaldo Centoducatte, contra o Acórdão 9.604/2017-TCU-2ª Câmara, da relatoria do Ministra Ana Arraes, que rejeitou as razões de justificativas apresentadas pelos responsáveis, e aplicou-lhes multas individuais nos valores de R$ 5.000,00 e R$ 15.000,00, respectivamente, além de expedir determinações e ciência à Universidade Federal do Espírito Santo e à Fundação Espírito Santense de Tecnologia (Fest).

Segunda Câmara

Fundação Ceciliano Abel de Almeida - MEC; Fundação Espírito Santense de Tecnologia; Universidade Federal do Espírito Santo.

3. Interessados/Responsáveis/Recorrentes:
3.1. Responsáveis: Amarilio Ferreira Neto (CPF XXX.242.995-XX), Aparecido Jose Cirilo (CPF XXX.528.656-XX), Daniel Rigo (CPF XXX.550.547-XX), Ethel Leonor Noia Maciel (CPF XXX.957.747-XX), Eustaquio Vinicius Ribeiro de Castro (CPF XXX.065.346-XX), Hélcio Ferreira Pinto (CPF XXX.710.857-XX), Leila Massaroni (CPF XXX.747.217-XX), Luiz Fernando Loureiro Fernandes (CPF 4 CPF XXX.666.352-XX) Maurício Hostim Silva (CPF XXX.341.109-XX), Reinaldo Centoducatte (CPF XXX.006.107-XX) Roberto Sarcinelli Barbosa (CPF XXX.868.197-XX), Rubens Sérgio Rasseli (CPF XXX.522.407-XX); Sebastião Sávio Simonato (CPF XXX.121.657-XX) e Universidade Federal do Espírito Santo (CNPJ 32.479.123/0001-43).
3.2. Recorrentes: Rubens Sérgio Rasseli (CPF XXX.522.407-XX) e Reinaldo Centoducatte (CPF XXX.006.107-XX).

13.1. Ministros presentes: Bruno Dantas (Presidente), Augusto Nardes, Aroldo Cedraz (Relator) e Raimundo Carreiro.
13.2. Ministros-Substitutos presentes: Marcos Bemquerer Costa e André Luís de Carvalho.

ACORDAO-COMPLETO-2512386

Acórdão 18544/2021 - Segunda Câmara

REINALDO CENTODUCATTE e RUBENS SÉRGIO RASSELI

AROLDO CEDRAZ

Ministra Ana Arraes.

Trata-se de Pedidos de Reexame interpostos por Rubens Sérgio Rasseli (Peça 271) e Reinaldo Centoducatte (Peça 272) , contra o Acórdão 9604/2017-TCU-Segunda Câmara, da relatoria do Ministra Ana Arraes (Peça 257) , que rejeitou as razões de justificativa apresentadas pelos responsáveis, e aplicou-lhes multas individuais nos valores de R$ 5.000,00 e R$ 15.000,00, respectivamente, além de expedir determinações e ciência à Universidade Federal do Espírito Santo e à Fundação Espírito Santense de Tecnologia (Fest) .
2.	A Secretaria de Recursos (Serur) analisou a admissibilidade e o mérito dos Pedidos de Reexame, nos termos da instrução, que teve a concordância do corpo dirigente da unidade, abaixo reproduzida como parte deste Relatório (Peças 305 a 307) :
"[...] HISTÓRICO
2.	Cuidam os autos de relatório de auditoria realizada na Universidade Federal do Espírito Santo - Ufes, no período de 18/5 a 28/8/2015 - motivada pelas graves dificuldades financeiras enfrentadas pela Fundação Ceciliano Abel de Almeida - FCAA, noticiadas ao longo do exercício de 2014 e constatadas por consultoria independente, que desembocaram no encerramento de suas atividades e na consequente rescisão de diversos contratos de gerenciamento de projetos então pactuados com aquela instituição federal de ensino. 
2.1.	O objetivo da fiscalização foi verificar a situação das respectivas prestações de contas, a conformidade dos repasses realizados no biênio 2013-2014, quando a FCAA se encontrava numa ascendente de criticidade na sua situação econômico-financeira, além de avaliar a situação dos principais projetos então vigentes para que não sofressem solução de continuidade. 
2.2. 	Outra abordagem do trabalho de auditoria consistiu na verificação da atuação da Administração Central da Ufes na detecção dessas ocorrências e as providências eventualmente adotadas (avaliação dos controles) .
2.3.	Criada em 27/10/1977 pela Resolução 10/77, do Conselho Universitário da Ufes - Consuni, a FCAA, instituição de pesquisa, ensino, extensão e desenvolvimento institucional, científico e tecnológico, dotada de personalidade jurídica de direito privado e sem fins lucrativos, tinha por objetivos principais apoiar e incentivar as atividades da Universidade Federal do Espírito Santo - Ufes e, por missão, gerenciar a operacionalização de projetos e o cumprimento técnico, legal, financeiro e administrativo das obrigações contratuais, nos moldes previstos na Lei 8.958/1994 e no Decreto 7423/2010 (peça 109, p. 5) .
2.4.	A FCAA contava com autonomia patrimonial, administrativa e financeira e possuía registro e credenciamento junto aos Ministérios da Educação e da Ciência e Tecnologia, tendo a Universidade como seu principal cliente com quem firmou diversos convênios/contratos nos quais foram alocados expressivos volumes de recursos (mais de R$ 116 milhões entre 2006 e 2014, peça 33, p. 4) e que se constituíram, após seleção, no objeto da presente fiscalização.
2.5.	Segundo o Relatório de Fiscalização, após funcionar por quase 37 anos, entrou em processo de liquidação judicial, que corre na 1ª Vara de Fazenda Pública Estadual (processo  0020632-88.2014.8.08.0024) , instaurado a partir de ação ajuizada em 16/6/2014 pela 28ª Promotoria de Justiça Cível de Vitória - Curadoria das Fundações (peça 37) . 
2.6.	A relação entre as universidades e suas fundações de apoio, regulada atualmente pela Lei 8.958/1994 (alterada pelas Leis 12.349/2010 e 12.863/2013) e pelo Decreto 7.423/2010, vem sendo objeto de preocupação constante desta Corte de Contas, principalmente em face do desvirtuamento de seus objetivos. Vários julgados foram prolatados ao longo do tempo, a exemplo do Acórdão 2731/2008-TCU-Plenário, o qual, inclusive, motivou modificações legislativas visando aprimorar os controles.
2.7.	Foram detectadas as seguintes impropriedades/ilegalidades imputadas aos responsáveis abaixo arrolados, sendo que aquelas indicadas nos subitens 3.4, 3.5, 3.8, 3.9 e 3.10 não foram objeto de audiência dos responsáveis, mas compuseram a proposta da Unidade Instrutora (Secex/ES) no sentido de dar ciência à Ufes:
	Impropriedades/Ilegalidades
	Responsável (is) 

	3.1. transferência de recursos de fonte diversa da pactuada e sem comprovar o seu uso em pagamentos correlatos ao projeto
	Luiz Fernando Loureiro Fernandes, coordenador de Projeto, Reinaldo Centoducatte, reitor, e Eustáquio Vinicius Ribeiro de Castro, pró-reitor de Administração - PROAD

	3.2. prorrogação de prazo de contrato sem motivo conexo com o seu objeto e planilha orçamentária resultando em potencial prejuízo para a universidade em razão da não devolução do saldo contratual por parte da FCAA 
	Reinaldo Centoducatte, reitor, Mauro Pantoja Ferreira, administrador do Ne@d, e Maria José Campos Rodrigues, secretária de Ensino à Distância

	3.3. celebração de novos contratos e/ou continuidade da transferência de recursos entre 2013 e 2014 desconsiderando a situação econômico-financeira da Fundação
	Amarílio Ferreira Neto, pró-reitor de Administração - PROAD (de 11/08/2006 até 06/03/2014) , Eustáquio Vinicius Ribeiro de Castro, pró-reitor de Administração - PROAD (desde 07/03/2014) , Reinaldo Centoducatte, reitor, e Ethel Leonor Noia Maciel, vice-reitora (desde 14/11/2013) 

	3.4. planilhas orçamentárias sem sustentação em custo unitário 
	
	3.5. ausência de cronograma físico-financeiro 
	
	3.6. fiscalização do contrato insatisfatória ou não realizada 
	Rubens Sérgio Rasseli, reitor (de 07/01/2004 até 16/5/2011) , e Reinaldo Centoducatte, reitor (a partir de 17/5/2011) 

	3.7. mora na constituição definitiva de débito em favor da Ufes
	Reinaldo Centoducatte, reitor

	3.8. ilegalidade no fundamento da contratação de fundação de apoio
	
	3.9. ausência ou deficiência na publicidade das informações acerca dos projetos
	
	3.10. ausência de estipulação de periodicidade para apresentação de prestações de contas parciais dos projetos
	
	3.11. omissão ou cobrança intempestiva da apresentação de prestação de contas
	Maurício Hostim Silva, Aparecido José Cirilo,  Roberto Sarcinelli Barbosa, Leila Massaroni e  Daniel Rigo, coordenadores de Projeto, Rubens Sérgio Rasseli, reitor (de 07/01/2004 até 16/05/2011) , Sebastião Sávio Simonato, diretor do Departamento de Contratos e Convênios - DCC/PROAD (de 06/06/2008 até 27/08/2012) , Hélcio Ferreira Pinto, diretor do Departamento de Contratos e Convênios - DCC/PROAD (desde 04/09/2012) , e Amarílio Ferreira Neto, pró-reitor de Administração - PROAD (de 11/08/2006 até 06/03/2014) 

2.8.		Promovidas as audiências de quinze responsáveis, a proposta uniforme da unidade instrutora foi no sentido de aplicação da multa prevista no art. 58, inciso II, da Lei 8.443/1992 aos ex-reitores Rubens Sérgio Rasseli (período de 07/01/2004 a 16/5/2011) e Reinaldo Centoducatte (a partir de 17/5/2011) e de expedição de uma série de determinações e ciências à Ufes.
2.9.	A Ministra relatora incorporou o parecer da unidade técnica referente à aplicação de multa aos gestores, fundamentada no inciso II do art. 58 da Lei 8.443/1992, de acordo com as irregularidades cometidas e sopesadas as medidas atenuantes (peça 258, p. 4) . A irregularidade 3.6 motivou a multa aos dois recorrentes e a irregularidade 3.3 e 3.7 compuseram o fundamento da multa apenas do responsável Reinaldo Centoducatte, conforme a seguir:
	Responsável
	Irregularidade
	Observação

	Rubens Sérgio Rasseli
	3.6
	As medidas atenuantes relacionadas no item 27 do voto condutor do acórdão recorrido não foram suficientes para afastar a irregularidade, mas foram sopesadas no momento de fixação do valor da multa.

		3.11
	Não compôs o fundamento da multa, considerando que foram acolhidas as razões de justificativas. 

	Reinaldo Centoducatte
	3.1
	Não compôs o fundamento da multa, devido às medidas atenuantes citadas no item 16 do voto condutor do acórdão recorrido.

		3.2
	Não compôs o fundamento da multa, considerando que foram acolhidas as razões de justificativas.

		3.3
	Rejeitadas as razões de justificativa, portanto compôs o fundamento da multa.

		3.6
	As medidas atenuantes relacionadas no item 27 do voto condutor do acórdão recorrido também se aplicam a esse responsável que deu andamento a plano de ação elaborado em conjunto com a CGU. Ocorre que não foram suficientes para afastar a irregularidade, mas foram sopesadas no momento de fixação do valor da multa.

		3.7
	Rejeitadas as razões de justificativa, portanto compôs o fundamento da multa.

2.10.	Inconformados, os gestores Rubens Sérgio Rasseli e Reinaldo Centoducatte interpuseram recursos de reconsideração em face do Acórdão 9640/2017-TCU-Segunda Câmara, que foram reconhecidos como pedido de reexame, cabível nestes autos, nos termos do art. 48 da lei 8443/1992, para que seja reformado de modo a isenta-los das multas imputadas.
ADMISSIBILIDADE
3.	Reitera-se os exames preliminares de admissibilidade contidos nas peças 280 e 281, ratificados pelo Ministro relator Aroldo Cedraz na peça 285, que concluiu pelo conhecimento dos recursos, suspendendo-se os efeitos dos itens 9.1, 9.2, 9.3 e 9.4 do Acórdão 9604/2017-TCU-Segunda Câmara, eis que preenchidos os requisitos processuais aplicáveis à espécie.
MÉRITO
4.	Delimitação
4.1.	 Constitui objeto do recurso as seguintes questões: 
	a) se cabe a responsabilização dos recorrentes pela fiscalização insatisfatória dos contratos da Ufes (peças 271, p. 2-7 e 272, p. 8-11) ;
	b) se à época da gestão do recorrente Reinaldo Centoducatte em que houve transferências de recursos à FCAA (2013-2014) , se configurava como certa a má situação econômico-financeira da Fundação (peça 272, p. 4-8 e p. 12-15) ;  	
	c) se houve mora na constituição do crédito em favor da Ufes (peça 272, p. 26-32) .
5.	Se cabe a responsabilização dos recorrentes pela fiscalização insatisfatória dos contratos da Ufes (peças 271, p. 2-7 e 9-19 e 272, p. 8-11 e 15-26) .
5.1.	Os recorrentes afirmam que a acusação de falta de aperfeiçoamento da fiscalização dos contratos da Ufes não corresponde à realidade, com base nos seguintes argumentos:
	a) 	a unidade instrutora deixou de apontar a criação das Resoluções 24/2008 e 22/2010 do Conselho Universitário, que estabelecia mecanismos de controle  dos contratos e prestações de contas, e desprezou essa iniciativa, alegando que o recorrentes deveriam ter treinado os servidores, quando essa competência era do Pró-reitor de Administração, conforme Resolução 22, de 21/5/2010, cujo arts 1º a 3º foram transcritos à peça 271, p. 8 e peça 272, p. 15;
	b) não cabe ao reitor - dirigente máximo da autarquia federal - a prática de atos executórios, especialmente porque ocupa o ápice da pirâmide hierárquica, sendo competência do coordenador de projeto, fiscal  e gestor do contrato, ordenador de despesas e Pró-Reitor de Administração, segundo as Resoluções 24/2008, 52/2013, 39/2014, todas do Conselho Universitário, a competência de fiscalizar  controlar a execução dos contratos;
	c) 	conforme o art. 43 do Estatuto da Ufes, e as já citadas Resoluções 24/2008 e 22/2010 do Conselho Universitário, os coordenadores de projetos eram, e ainda são, os responsáveis pela execução física do objeto do contrato com as fundações de apoio, recebendo remuneração salarial para o serviços de acompanhamento da execução física e financeira do projeto apoiado;
	d) nesse contexto, não cabe ao reitor ficar lembrando todo dia, quiçá toda hora, a cada um dos centenas de fiscais, coordenadores e servidores executivos que eles de veriam cumprir as normas administrativas da Universidade; 
	e) a jurisprudência do TCU, cujos enunciados foram transcritos à peça 272, p. 15-18 (Acórdãos 3013/2012-TCU, relatoria do Ministro Walton Alencar, 3487/2014-TCU, relatoria do Ministro Marcos Bemquerer, 3372/2012-TCU, relatoria do Ministro Augusto Nardes, 2948/2010-TCU, relatoria do Ministro José Jorge, todos do Plenário e Acórdão 1887/2006-TCU-Primeira Câmara, relatoria do Ministro Augusto Nardes) não permite o apenamento do gestor máximo das autarquias; 
	f) embora a Secex-ES defenda ser insuficiente a edição de normas com a pretensão de aprimorar o disciplinamento da fiscalização de contratos da Ufes se, na prática, não são acompanhadas, os Reitores não detinham a competência para esse acompanhamento, dado que as normas da Universidade - Resolução 24/2008 (peça 272, p. 34-42) , Resolução 22/2010 (peça 272, p. 43-52) , Resolução 5/2012, Resolução 25/201 (peça 272, p. 53-62) 2 e Resolução 52/2013 (peça 272, p. 63-74) , cujos trechos também são transcritos à peça 272, p. 19-24 -, impunham essa obrigação aos atores de hierarquia inferior, em especial ao Pró-Reitor de Administração e ao setor a ele subordinado, isto é, o Departamento de Contratos e Convênios;  
	g) não há motivo para imputação de multa ao recorrente Rubens Sérgio Rasseli, pois foi reconhecido, como se verifica dos itens 219 a 220 da instrução à peça 109, que empreendeu uma série de mudanças para o aperfeiçoamento do setor e da rotina de fiscalização dos contratos e convênios;
	h) não cabe o argumento da Secex-ES de afastar a jurisprudência do TCU por não se aplicar ao caso concreto - falhas graves e recorrentes no sistema de fiscalização dos contratos de gerenciamento de projetos firmados com suas fundações de poio -, considerando que na hipótese concreta o recorrente Rubens Sérgio Rasseli já havia cumprido as recomendações dos órgãos de controle por meio da criação das duas resoluções já mencionadas e, além disso,  reforçou estrutura da Auditoria Interna, conforme reconhecido pela unidade técnica (peça 109, item 220) ;
	i) se não foram recomendadas sanções para os responsáveis diretos pela fiscalização e prestações de contas, é porque não houve condutas omissivas nem deficientes. Sendo assim, não cabe a aplicação de multa ao recorrente por uma deficiência ou irregularidade inexistente. Ou se apena todos os envolvidos na suposta fiscalização dita ineficiente ou nenhum deles;
j) as despesas eram ordenadas pelo Diretor de Centro de Ensino, a pedido do Coordenador do projeto apoiado, sendo que os contratos possuíam um fiscal e um Gestor, responsáveis que não foram apenados, o que configura completa violação à jurisprudência do TCU;
k) os recorrentes não detinham poderes para fiscalizar, gerenciar o sistema de fiscalização, acompanhamento e controle dos ajustes celebrados pela Universidade, tampouco promover a capacitação dos servidores.
Análise
5.2.	Não assiste razão aos recorrentes. 	Os argumentos apresentados pelos ex-reitores não trouxeram inovações em relação aos já tratados quando da apresentação das razões de justificativas, e consistem basicamente no fato de que compete ao dirigente máximo da entidade a macrogestão da Universidade, instituição de amplas proporções, não sendo cabível imputar-lhe responsabilidades por questões que, normativamente, são atribuições de servidores diretamente vinculados a autoridades hierarquicamente abaixo dele, reportando, em acordo com esse entendimento, deliberações desta Corte (Acórdãos 3013/2012-TCU, relatoria do Ministro Walton Alencar, 3487/2014-TCU, relatoria do Ministro Marcos Bemquerer, 3372/2012-TCU, relatoria do Ministro Augusto Nardes, 2948/2010-TCU, relatoria do Ministro José Jorge, todos do Plenário e Acórdão 1887/2006-TCU-Primeira Câmara, relatoria do Ministro Augusto Nardes) . 
5.3.	A princípio, o argumento parece aceitável porque, em alguns casos, se alinha ao entendimento desta Corte.
5.4.	Por outro lado, a jurisprudência apoia o entendimento de que o dirigente máximo de órgão ou entidade da Administração Pública deve ser responsabilizado quando comprovada omissão grave no seu dever de regulamentação e supervisão dos subordinados, não podendo se abster dessa função (Acórdão 7437/2018-TCU-Segunda Câmara, relatoria do Ministro Augusto Nardes, 1001/2018-TCU-1ª Câmara, relatoria do Ministro Bruno Dantas, 2818/2015-TCU-Plenário, relatoria do Ministro Augusto Nardes, 2147/2015-TCU-Plenário, relatoria do Ministro José Múcio, 1715/2008, relatoria do Ministro Benjamin Zymler) .
5.5.	No caso concreto, reputa-se plenamente possível a atribuição de responsabilidades aos ex-reitores pela omissão do dirigente máximo em atuar de forma direta e impositiva, como demonstrado a seguir: 
	a) os órgãos de controle vinham sistematicamente apontando em seus relatórios - desde 2006 (peça 67, p. 3 e 9) , e sem alterações até 2014, conforme constatação 004, peça 26, p. 17-20 - falhas graves no sistema de fiscalização dos contratos de gerenciamento de projetos firmados com suas funções de apoio, apontamentos esses que são dirigidos ao gestor máximo da entidade, a quem compete adotar as medidas visando corrigi-los e de quem serão cobradas explicações, se não implementadas, podendo implicar inclusive responsabilização pessoal;
	b) a recorrência desses apontamentos evidencia problema sistêmico da Ufes, ultrapassando, portanto, a alçada dos que comandavam os setores envolvidos no processo de fiscalização e controle dos contratos firmados com as fundações;
	c) no âmbito da auditoria do TCU (item 118 do relatório de fiscalização à peça 109, p. 34) , ficou comprovado que as deficiências na fiscalização dos contratos de gerenciamento de projetos alcançou todos os 40 processos que compuseram a amostra selecionada, especificados no Anexo A do relatório de fiscalização (peça 109, p. 98-99) , sendo cerca de 21 firmados e executados na gestão do recorrente Rubens Sérgio Rasseli e 19 na gestão do recorrente Reinaldo Centoducatte, o que evidencia o problema sistêmico, com graves impactos na gestão de volumosos recursos da Universidade, resvalando na própria imagem da instituição perante seus parceiros e a sociedade acadêmica.
5.6.		Ademais, embora a criação de normas, do Departamento de Contratos e Convênios - DCC, de um Manual de Fiscalização - DCC, bem como o reforço da estrutura da Auditoria Interna tenha sido considerada como circunstâncias atenuantes para fins de dosimetria da pena no caso do recorrente Rubens Sérgio Rasseli, essas ações não elidem a irregularidade dos recorrentes de omissão em exigir que fossem cumpridas as disposições legais e contratuais que dispunham sobre o dever da Administração, através de preposto formalmente designado, que deveria fiscalizar e acompanhar a execução físico-financeira dos projetos, cujo gerenciamento financeiro ficou a cargo de fundação de apoio contratada.
5.7.	Nesse sentido, a criação de normas não prova que os recorrentes adotaram ações tempestivas visando à instituição de mecanismos de controle para evitar o descumprimento das disposições legais e normativas em relação à fiscalização dos contratos, irregularidade da qual já tinham conhecimento, no mínimo, desde 2006. O maior peso da reprovabilidade da conduta dos recorrentes não está na ausência de normativos, mas na falta de providências quanto à fiscalização insatisfatória dos contratos. 
5.8.	No caso em questão, que se configurava como um problema sistemático e recorrente, passível de repercutir na própria responsabilidade da instituição comandada pelos ex-reitores, impunha-se a atuação direta do gestor, devendo evidenciar que adotou medidas concretas visando corrigir a situação, sem qualquer necessidade de ser instado a tanto, posto se tratar de dever implícito às suas atribuições, lembrando que no seio da Administração Pública cabe ao servidor agir em conformidade com a lei, sem depender de provocação, e o dever de fiscalizar está contemplado nos arts. 58, inciso III, e 67 da Lei 8.666/1993, além de constar no inciso I do art. 35 do Estatuto da Ufes:
Art. 35. É da competência do Reitor:
       I.          representar a Universidade em juízo ou fora dele, administrá-la, superintender, coordenar e fiscalizar todas as suas atividades;
5.9.	Assim, reputa-se plenamente possível a atribuição de responsabilidade aos ex-reitores, porquanto era sim atribuição dos dirigentes máximos da Ufes, no caso sob comento, atuar de forma direta e impositiva no sentido de aperfeiçoar a sistemática de fiscalização dos contratos da Ufes.
6.	Se à época da gestão do recorrente Reinaldo Centoducatte, em que houve transferências de recursos à FCAA (2013-2014) , se configurava como certa a má situação econômico-financeira da Fundação (peça 272, p. 4-8 e p. 12-15) .  
6.1.		Defende-se no recurso que no período em que recorrente Reinaldo Centoducatte esteve à frente da gestão da Ufes, a partir de 17/5/2011, não havia provas incontestáveis da má situação econômico-financeira da Fundação de Apoio, tendo por base os seguintes argumentos: 
	a) embora houvesse boatos da situação financeira difícil da FCAA desde 2004, os seguintes fatos amenizavam a referida situação:
	a.1) aprovação de contas sem ressalvas pelo Ministério Público Estadual do Espírito Santo (Curadoria das Fundações) , conforme documentos à peça 273, p. 87- referentes aos exercícios de 2006, 2007, 2008, 2009, 2010, 2011 e 2012, respectivamente;
	a.2) conquista por parte da FCAA, em 15/12/2011, do Certificado do Programa Integrado de Desenvolvimento e Qualificação de Fornecedores - Prodfor;
	a.3) mudanças de comando na FCAA em 2012 que resultaram em ações que visavam a redução de despesas e consequente possibilidade de solução de eventuais problemas financeiros que a entidade poderia estar enfrentando;
	a.4) expectativas otimistas em relação às perspectivas de atuação da FCAA, cuja situação financeira apontava para um ativo prestes a ser contabilizado, referente à ação transitada em julgado no Judiciário, no valor de R$ 17.061.928,64, que cobriria totalmente o passivo operacional a descoberto.
	b) somente após 20/8/2013, data em que foi realizada a 93º reunião do Conselho Administrativo da FCAA, o recorrente Reinaldo Centoducatte foi informado por alguns membros do Conselho daquela fundação da extensão e da profundidade do problema financeiro da FCAA;
	c) na ata dessa reunião, constava ressalva inserida pelo relator da prestação de contas referente ao ano de 2012, especificamente no que dizia respeito à "utilização de recursos de projetos com restrição na ordem de R$ 18.179.066,15, em 31/1/2013 e que em 30/6/2013, totalizavam R$ 22.033.462,11...". Foi nesse momento que os boatos se tornaram indícios e não certezas, como opinou a Secex-ES;
	d) por tal motivo, o recorrente Reinaldo Centoducatte instituiu, por meio da Portaria 340-GR, de 13/2/2014, uma Comissão Especial para apurar qual era de fato a situação da Fundação, a qual somente restou reconhecida em 7/5/2014, momento em que o Parecer da referida Comissão foi entregue;
	e) assim, não havia, nessa época, nenhuma certeza, nem mesmo evidências, de que a FCAA era irrecuperável, mas somente havia uma possibilidade remota, nunca a ponto de compelir a Universidade a romper contratos em vigor ou deixar de prorroga-los, mormente considerados os problemas que isso acarretaria aos projetos acadêmicos apoiados (solução de continuidade) ;
	f) os elementos de convicção que se expõem no item 52 do Relatório à peça 109 e no item 192 da instrução à peça 253, sobre prorrogações de contratos da Ufes com a FCAA, em momento algum dizem respeito às atribuições do cargo de reitor, de modo que o recorrente Reinaldo Centoducatte  não possuía acesso a tais informações;
	g) é fácil asseverar, depois da falência da FCAA, que a instituição estava prestes a falir, difícil seria tomar a decisão de não transferir recursos para a Fundação, prejudicando os projetos da Ufes, quando o que existiam eram boatos, e, posteriormente indícios, os quais, se revelaram fatos apenas em 7/5/2014, o que deu ensejo à suspensão dos repasses à fundação; 
	h) a unidade instrutora, ao acatar as razões de justificativa de Amarílio Ferreira Neto (Pró-Reitor de Administração, admite que existiam elementos relativos à FCAA - situação regular perante suas obrigações fiscais e trabalhistas, contas aprovadas pelo Ministério Público Estadual -  que levavam a concluir que a Fundação se encontrava totalmente regular, conforme o item 121 da peça 253, transcrito à peça 272, p. 12;
	i) os mesmos argumentos foram considerados suficientes para acatar as justificativas do Pró-Reitor, mas foram considerados insuficientes para justificar a manutenção dos contratos no caso do recorrente Reinaldo Centoducatte; 
	j) os itens 159 a 180 da instrução à peça 253 que tratam das razões de justificativa do recorrente Reinaldo Centoducatte demonstram que à época, a situação não era tão simples e cristalina como fez crer a Secex-ES, que acabou seduzindo a esta Corte de Contas;
	k) a promotora de justiça, Dra. Arlinda Maria Barros Monjardim, que exercia a função de Curadora das Fundações e anualmente aprovava as contas da Fundação, levava a Ufes a concluir que a FCAA se encontrava financeiramente saudável;
	l) quando surgiram indícios da situação falimentar da entidade, o recorrente Reinaldo Centoducatte procurou a promotora que recomendou, em reunião na sede do Ministério Público Estadual, que não fossem praticados atos que levassem ao fechamento da Fundação;
	m) no documento à peça 272, p. 93 a referida curadora pressiona o recorrente Reinaldo Centoducatte a não deixar de contratar e a repassar recursos da Ufes a uma outra fundação de apoio, a Fucam, ainda que existissem dúvidas acerca de sua solvibilidade.
Análise
6.2.	Os argumentos do recorrente não merecem prosperar. O que se questiona é conduta de continuidade do repasse de recursos pertencentes à Universidade sem a necessária cautela frente à situação econômico-financeira da FCAA ou ainda a falta de qualquer alteração da sistemática então vigente, preocupando-se em garantir a regular aplicação daqueles valores. 
6.3.	Registre-se que, entre a data de sua posse, em 17/5/2011 até 9/7/2013, quando da aprovação do novo Estatuto da FCAA (peça 249, p. 14-24) , o recorrente, além de Reitor da Ufes, era membro e Presidente do Conselho de Administração daquela Fundação de apoio, conforme os arts. 10, incisos I e II; 12, inciso I; e 16, do Estatuto da FCAA então vigente, e ainda a Ata da 89ª reunião (peça 5 do TC Processo 020.046/2014-6, apenso, p. 54-56) .
6.4.	Dessa forma, não procede a alegação de que somente em 5/2014 obteve a certeza quanto à fragilidade econômico-financeira da fundação. Como presidente do Conselho de Administração da FCAA, o recorrente devia ter conhecimento dos pareceres dos auditores independentes sobre as demonstrações financeiras da Fundação, referentes aos exercícios de 2008 a 2012, que continham opiniões com "ressalvas" (conclusão de distorção, individual ou em conjunto, relevante sobre as demonstrações contábeis) relacionadas ao uso de recursos de convênios, para custear despesas operacionais da FCAA (peça 40, p. 1-13) ;
6.5.	Também não procede o argumento de que a aprovação das prestações de contas pelo Ministério Público Estadual do Espírito Santo e o Certificado do Prodfor eram garantias da boa condição econômico-financeira da FCAA, haja vista que, além dos pareceres dos auditores independentes referido no item anterior, os seguintes fatos evidenciavam a má-situação e o agravamento de dificuldades operacionais e de gerenciamento dos projetos da Ufes (peça 109, p. 22-23) :
a) a Comissão  constituída pela Portaria 1.488/2010, em 23/8/2010, que tinha como foco central verificar a exatidão dos valores cobrados pela FCAA pelo gerenciamento de projetos da Ufes, por recomendação da CGU, concluiu, em 5/7/2011, pela constituição de débito no valor de R$ 924.400,45 referentes a despesas operacionais cobradas a maior pela FCAA relativas a 100 processos analisados de 2005 a 2009. 
b) a referida Comissão identificou, entre outros, graves problemas na gestão de contratos pela FCAA e pela Ufes, entre eles, desconformidades de cláusulas contratuais, afronta a  legislação de convênios, vigência dos contratos prorrogadas sucessivamente aumentando as despesas da Ufes, não execução de prestação de contas parciais, entrega das prestações de contas finais de forma intempestiva, distorções nas planilhas de custos operacionais, além de não  atendimento das solicitações para envio dos processos solicitados pela Comissão; 
c) o Superintendente da Fundação (Sr. Luís Oscar Rodrigues Bobadilha, peça 45) designado pelo próprio recorrente em outubro/2012, declarou que tinha conhecimento, desde sua posse, da delicada situação financeira da FCAA, "especialmente no tocante à redução do fluxo de caixa e no déficit acumulado", conforme evidencia o documento que formalizou a sua renúncia ao cargo (peça 40, p. 71) ;
d) no início de 2013, portanto, à época em que o recorrente ainda era presidente do Conselho de Administração da FCAA, o referido superintendente procedeu à contratação de empresa de consultoria externa (Prime Auditores Independentes) com o objetivo de efetuar revisão especial dos procedimentos adotados pela gerenciamento dos projetos, dos controles internos das áreas operacionais da FCAA, das origens, controles e lançamentos das despesas, da correta utilização dos recursos, levantamento de possíveis contingências fiscais e trabalhistas, descumprimentos de contratos, devoluções de recursos e passivos omissos;
e) no relatório da Prime Auditores Independentes, entregue em novembro de 2013, consta informação (excerto à peça 40, p. 14, e relatório completo à peça 41) , entre outros, acerca da existência de um saldo devedor em tesouraria, em 31/12/2012, de mais de R$ 17 milhões;
f) ainda segundo esse mesmo relatório, a FCAA vinha adotando prática (ao menos desde 2007) de se valer de recursos de contratos/convênios para custear despesas operacionais não relacionadas aos respectivos objetos, cujo valor acumulado até 2012 superou a casa dos R$ 18 milhões, registro que se coaduna com a advertência que já constava dos pareceres de auditoria independente citados;
g) os Contratos 88/2008 (com prestação de contas não encaminhada) e 32/2013 foram rescindidos amigavelmente ao longo de 2013;
h) havia indicativos de dificuldades operacionais no gerenciamento de projetos (execução irregular) , decorrentes de:
h.1) ausência de identificação de repasses de recursos (Contratos 35/2013; 62/2013; 89/2013; 106/2013; 115/2013; 15 e 28/2014, alguns deles integralmente transferidos à Fest) ; 
h.2) demora na emissão da ordem bancária de transferência (Contrato 182/2012) ; 
h.3) ocorrência, durante toda a vigência até sua rescisão, de número limitado de repasses e/ou com valor irrisório frente ao pactuado, ou, ainda, decorrente do baixo grau de realização de despesas (Contratos 176/2012; 177/2012; 182/2012; 14/2013; 57/2013; 85/2013; 91/2013 e 122/2013) .
6.6.	Além disso, o argumento a respeito de que, em 2011, havia expectativa quanto à ação transitada em julgado no Judiciário, no valor de R$ 17.061.928,64, que cobriria totalmente o passivo operacional a descoberto, afirmação essa declarada pelo recorrente também na 87ª reunião do Conselho  Administrativo da FCAA realizada em 11/8/2012, constitui prova de que, pelo menos desde essa data, era sabido que a FCAA já apresentava patrimônio líquido negativo, operando apenas com recursos de terceiros, no caso a Ufes.  
6.7.	Diante desse quadro, não se pode afirmar, como fez o recorrente, que havia apenas uma possibilidade remota ou que faltaram evidências sobre a má situação econômico-financeira da FCAA para que se tomassem medidas mínimas de precaução e resguardo dos recursos da Instituição que administrava.
6.8.	Mesmo afirmando que, no cargo de reitor, o recorrente não possuía informações a respeito das prorrogações de contratos da Ufes com a FCAA, ao inteirar-se de uma situação financeira tão negativa contida nos pareceres das demonstrações financeiras, no trabalho da Prime Auditores Independentes e no relato das comissões instituídas em 2014, a conduta esperada de um gestor diligente seria no sentido de iniciar, como vislumbrado pelo ministra relatora, qualquer tipo de ação para impedir que mais recursos federais fossem repassados à FCAA ou que, ao menos, os projetos de maior relevância para a universidade fossem transferidos para a Fest ou Fahucam, como acabou acontecendo após o fechamento da FCAA.
6.9.	Tampouco pode servir de abrandamento de sua responsabilidade o fato de que teria seguido recomendação da promotora de justiça para não deixar de contratar e repassar recursos à FCAA, considerando que, além de não existir ascendência da curadoria das fundações sobre a administração das universidades, o ex-reitor tinha a obrigação de zelar pelas finanças da Ufes, conforme o inciso V do já mencionado art. 35, do seu Estatuto. 
6.10.	Com relação às razões de justificativas de Amarílio Ferreira Neto (Pró-reitor de Administração) , acolhidas pela unidade instrutora e que o recorrente alega serem as mesmas que apresentou, sendo no seu caso rejeitadas, cabe esclarecer, conforme relatado pela unidade instrutora que, não havia, de fato, evidência nos autos que atestasse o conhecimento pelo Pró-reitor de Administração da real situação da FCAA. Isso porque, muito embora integrasse o Conselho Universitário - Consuni, constatou-se, do exame das atas reunidas à peça 46, que não há menção ao assunto em nenhuma das reuniões realizadas. 
6.11.	Dessa forma, como desconhecia o problema, outra conduta não poderia ter sido adotada pelo Pró-reitor de Administração senão a emissão de autorização para a continuação dos repasses à FCAA, à falta de fundamentação para postura diversa. 
6.12.	Nesse ponto, caberia ao superior hierárquico, o dirigente máximo da Universidade, ora recorrente, informar os membros do Consuni do caso, expondo a real situação da FCAA e requerendo a adoção das medidas cabíveis, o que não ocorreu.
6.13.	Nesse contexto, a caracterização da situação de insolvência da FCAA, por sua gravidade e extremismo, não se processou de súbito, mas foi se desenvolvendo como um  processo de longo prazo que apresentava pistas, as quais, se bem acompanhadas, poderiam evitar que saldos expressivos de recursos ficassem retidos na fundação, uma vez que se condicionava a sua devolução à chegada do termo final dos contratos, interrompidos com o encerramento de suas atividades. 
6.14.	Assim, à época da gestão do recorrente Reinaldo Centoducatte, em que houve transferências de recursos à FCAA (2013-2014) , já se configurava como incontestável a má situação econômico-financeira da Fundação.
7.	Se houve mora na constituição do crédito em favor da Ufes (peça 272, p. 26-32) .
7.1.	 O recorrente Reinaldo Centoducatte defende que não houve mora na constituição do débito da FCAA, com base nos seguintes argumentos:
a) da mesma forma que não há prazo para que o TCU julgue os seus processos, inexiste lei fixando um prazo para encerramento de um processo tão complexo quanto o do caso em questão que visava apurar se havia crédito ou não em favor da Ufes. Somente se pode falar em mora quando existe um prazo que foi ultrapassado, e no caso não existiu;
b) o Relatório 2/2017 (peça 272, p. 95-98) , expedido pela Comissão Especial em 22/12/2017, ou seja, após a prolação do acórdão recorrido, contém explanação sobre os motivos pelos quais o trabalho consumiu vários meses, bem como demonstra um detalhamento da sua execução, o que evidencia que o processo não ficou paralisado, no período de 28/11/2012 a 3/6/2014, como fez crer a Secex-ES;
c) até a emissão do referido relatório, a FCAA não era devedora, pois a própria Controladoria-Geral da União, cuja recomendação foi cumprida pela Ufes por meio da Portaria do Reitor 1488/2010, não apontou a existência de débito, tendo se limitado a aludir uma possibilidade de que os custos operacionais cobrados nos últimos anos poderiam ter sido excessivos;
d) nem o TCU, nem a CGU possuíam definição exata e matemática do que significam, afinal, "custos operacionais" e como se faz sua apuração, não se constituindo uma simples soma de operação aritmética, de uma fórmula pronta que bastava ser aplicada para se chagar a um valor exato desses "custos operacionais";
e) o trabalho da referida Comissão foi complexo e volumoso pois envolveu, primeiramente, construir uma definição e uma metodologia de apuração, para só depois passar à etapa seguinte, qual seja, analisar milhares de contratos relativos a nove anos, com auditoria de milhões de documentos para apurar o valor de cada elemento que comporia o valor do custo operacional de cada um dos ajustes celebrados entre a FCAA e a Ufes. Por fim, concluir se havia ou não crédito em favor da Ufes. Grande parte do tempo da segunda Comissão foi consumido para definir quais os elementos compõem esse elemento de despesa denominado "custos operacionais" e quais as rubricas estão nele contidas e em que proporção e peso;
f) se a unidade instrutora não recomendou punição aos membros da referida Comissão pelo tempo que levou para finalizar os trabalhos, não há motivo para o reitor ser punido por não ter exigido que a Comissão finalizasse o trabalho em menos tempo;
g) não existem elementos fáticos nem jurídicos que permitam comprovar a existência de nexo de causalidade entre a demora na finalização dos trabalhos e a inviabilidade de cobrança, como quis inferir a Secex-ES;
h) ressalte-se que a 2ª Comissão Especial finalizou seu relatório e parecer em 9/5/2014 e, logo em seguida, em 3/6/2014, o recorrente Reinaldo Centoducatte decidiu constituir o crédito em favor da Ufes;
i) ora, se o débito da FCAA somente passou a existir em 9/5/2014, não faz sentido a interpretação de que houve mora em sua constituição.
Análise
7.2.	Não assiste razão ao recorrente, considerando a desnecessidade de estipulação de prazo, frente ao princípio da razoável duração do processo ou da celeridade processual, o qual, nos termos do inciso LXXVIII do art. 5º da CF/1988, impõe que a "todos, no âmbito judicial e administrativo, são assegurados a razoável duração do processo e os meios que garantam a celeridade de sua tramitação".
7.3.	Com relação à ocorrência ou não de mora, para melhor contextualização dos fatos, apresenta-se, de acordo com os documentos constantes nos autos, o cronograma de como transcorreu o processo de levantamentos de eventuais custos operacionais pagos a maior pela Ufes à FCAA:
	5/7/2011
	Conclusão dos trabalhos da 1ª Comissão, constituída em 23/8/2010, por recomendação da CGU, com constituição de crédito a favor da Ufes no valor de R$ 924.400,45

	2/12/2011
	O Reitor encaminha o Relatório da 1ª Comissão à FCAA (peça 73, p. 41) 

	7/2/2012
	A FCAA contesta a metodologia adotada pela Ufes (peça 73, p. 45-46) 

	24/2/2012
	A Contadora do Departamento de Contratos e Convênios da Ufes (DCC) recomenda ao Reitor que acate os resultados da 1ª Comissão e, caso persista a contestação da FCAA, que retorne com o processo à 1ª Comissão para manifestação conclusiva (peça 73, p.52) .

	28/11/2012
	O Reitor constitui a 2ª Comissão para validar os trabalhos da 1ª Comissão com outros integrantes sendo um dos membros da 1ª (peça 73, p. 61) .

	23/12/2013
	O Diretor do DCC solicita agendamento de reunião com a participação da FCAA para efetuar os encaminhamentos devidos sobre o processo (peça 73, p. 66) .

	8/5/2014
	O Reitor encaminha o processo ao DCC para as providências cabíveis (peça 73, p. 68) .

	9/4/2014
	A 2ª Comissão encaminha ao Reitor o Relatório 1/2014 por meio do qual informa (peça 73, p. 69-70) :
- existência de inconsistências e de dúvidas em relação aos procedimentos adotados pela 1ª Comissão;
- o Relatório Final da 1ª Comissão não tem o condão de funcionar corno documento hábil à coação da Fundação na devolução de Recursos ao Erário;
- a 2ª Comissão foi designada em caráter emergencial, e os servidores dela integrantes não abandonaram suas funções e obrigações cotidianas, efetuando a presente análise nos intervalos de suas atribuições, não havendo, portanto, tempo hábil à uma averiguação mais detalhada dos valores constantes no processo;
- seria precipitado concordar definitivamente com a 1ª Comissão, bem como acatar, plenamente, os argumentos trazidos pela Fundação;
- Sugere-se que se proceda a uma auditoria profunda, preferencialmente externa, efetuada por empresa especializada, contratada através de procedimento licitatório, para auditar, em caráter definitivo, as receitas e despesas da FCAA, atestando, ou não sua regularidade.

	3/6/2014
	Despacho do Reitor rejeitando a defesa da FCAA, considerando consolidado o débito de R$ 924.400,45, enviando o processo ao DCC para atualização do débito, e a notificação da FCAA para efetuar o pagamento ou recorrer no prazo ao Conselho Universitário.

	22/12/2017
	A 2ª Comissão encaminha o Relatório 2/2017, o qual teve por objetivo (peça 272, p. 95-98) demonstrar que houve atuação da 2ª Comissão no período de 28/11/2012 a 09/05/2014 e detalha os acontecimentos nesse período:
- reitera que, de fato, os membros da 2ª Comissão, diferentemente daqueles indicados para compor a anterior pela Portaria 1.488/2010, não dispuseram de exclusividade de atuação para realizar a análise da defesa da FCAA, a apuração dos elementos contábeis concernentes aos valores dos custos operacionais dos contratos celebrados com a UFES, portanto, seu trabalho foi, de fato, mais lento.
- preliminarmente, a 2ª Comissão se dedicou a entender e avaliar o trabalho da 1ª para verificar se havia alguma possibilidade de a FCAA ter fundamento em suas alegações;
- Realizou reuniões no DCC para sanar dúvidas, uma vez que, numa primeira análise, o trabalho da 1ª Comissão estava muito bem explicado e demonstrado;
- houve uma a 1ª reunião na FCAA aproximadamente 6 meses após o início dos trabalhos para apresentação da forma de cálculo real dos seus custos operacionais. A 2ª Comissão concluiu não restar cabalmente demonstrado que acudia razão à FCAA;
- realizou-se a 2ª reunião na FCAA cerca de 2 meses depois da primeira, na qual a FCAA apresentou documentos ainda insuficientes para a comprovação das alegações, na avaliação da 2ª Comissão, razão pela qual a FCAA pediu mais prazo para atender;
- dali a 3 meses realizou-se nova reunião, na qual a FCAA enfatizou ser descabida devolução de qualquer valor à Ufes;
- Diante disso, a 2ª Comissão solicitou o auxílio e intervenção do Diretor do DCC, o qual convocou uma reunião ocorrida em meados de 2/2014;
- após essa reunião a 2ª Comissão emitiu o Relatório 1/2014, de 9/4/2014. 

7.4.	Como se pode perceber, independente de movimentação ou não do processo e de quanto tempo levou a 2ª Comissão para concluir seus trabalhos, houve um período de mais de 2 anos entre a contestação da FCAA, em 7/2/2012 quanto ao resultado da 1ª Comissão, que já havia apurado a importância de R$ 924.400,45, em 5/7/2011, e a decisão do recorrente pela consolidação do mesmo débito, em 3/6/2014. Registre-se que inexistiu qualquer alteração fática desde então, ingressando a Ufes com ação em juízo exatamente com base no relatório da 1ª Comissão.
7.5.	Não se pode olvidar que o referido valor já era do conhecimento do recorrente desde 2011, razão pela qual não procede sua alegação de que o débito foi constituído apenas em 05/2014. Ademais, ao finalizar seus trabalhos em 05/2014, a 2ª Comissão não concluiu pela confirmação do débito anterior, mas somente pela contratação de uma auditoria externa para apurar o montante a ser debitado da FCAA.
7.6.	Ressalte-se que esse débito diz respeito somente a 100 contratos e 9 convênios analisados pela 1ª Comissão referentes aos exercícios de 2005 a 2009, conforme registrado em seu relatório à peça 73, p. 5. Dessa forma, não compreende milhares de contratos referentes a nove anos como afirmou o recorrente. Aliás, não há nos autos estudo que forneça o montante a maior pago a FCAA nos exercícios de 2010 a 2014, com evidente prejuízo da Ufes.
7.7.	Além disso, não contribui com a defesa do recorrente o argumento de que até a emissão do relatório não havia débito ou que de que não há  nexo causal entre a demora na finalização dos trabalhos e a inviabilidade de cobrança, considerando que o achado se constituiu tão somente no decurso de tempo até a decisão que foi tomada pelo reitor apenas em 3/6/2014.
7.8.	Como consignou a unidade instrutora, os fundamentos que o recorrente se utilizou para rejeitar a contestação formulada em 2012 pela FCAA (peça 73, p. 71) , em especial que seria encargo probatório daquela entidade impugnar os cálculos, demonstrando sua inadequação, poderiam ter sido emitidos ainda naquele ano, o que possibilitaria a constituição tempestiva de crédito em favor da Ufes. 
7.9.	Assim, decorreu-se um período de mais de 2 anos entre a contestação da FCAA sobre o débito de R$ 924.400,45 e a decisão do recorrente pela consolidação do mesmo débito, em 3/6/2014, verificando-se demora na decisão da Reitoria pela constituição definitiva do referido débito. 
CONCLUSÃO
8.	Das análises anteriores, conclui-se que:
	a) era atribuição dos dirigentes máximos da Ufes, no caso sob comento, atuar de forma direta e impositiva no sentido de aperfeiçoar a sistemática de fiscalização dos contratos da Ufes (peças 271, p. 2-7 e 9-19 e 272, p. 8-11 e 15-26) .;
	b) à época da gestão do recorrente Reinaldo Centoducatte, em que houve transferências de recursos à FCAA (2013-2014) , já se configurava incontestável a má situação econômico-financeira da referida Fundação (peça 272, p. 4-8 e p. 12-15) ;
	c) passou-se mais de 2 anos entre a contestação da FCAA sobre o débito de R$ 924.400,45 e a decisão do recorrente pela consolidação do mesmo débito, em 3/6/2014, o que evidencia demora na decisão da Reitoria pela constituição definitiva do referido débito (peça 272, p. 26-32) .	
8.1. Com base nessas conclusões, propõe-se o não provimento do recurso, uma vez os argumentos ofertados pelos recorrentes não tiveram o condão de elidir as irregularidades inquinadas e nada adicionam aos arrazoados já rejeitados pelo Tribunal, perdurando válidas as razões de decidir consubstanciadas no acórdão atacado.  
PROPOSTA DE ENCAMINHAMENTO
9.	Ante o exposto, com fundamento nos artigos 32, inciso I; 33 e 48 da Lei 8.443/1992, submetem-se os autos à consideração superior, com posterior encaminhamento ao Gabinete do Relator, propondo:
conhecer dos recursos interpostos para, no mérito, negar-lhes provimento;  
comunicar a deliberação que vier a ser proferida por esta Corte aos recorrentes, a Universidade Federal do Espírito Santo e ao procurador-chefe da Procuradoria da República no Estado do Espírito Santo, em face do interesse demonstrado no TC Processo 018.616/2014-3 (ICP 1.17.000.001786/2012-71) e no TC Processo 020.046/2014-6, apenso (PP 1.17.000.001148/2014-12) , ao Ministério da Transparência, Fiscalização e Controladoria-Geral da União e demais interessados. [...]".
3.	Em 11/3/2019, estando o processo em meu Gabinete para pronunciamento, os recorrentes apresentaram elementos complementares visando subsidiar o Pedido de Reexame (Peças 308 a 316) , razão pela qual restituiu os autos a esta Serur para reanálise.
4.	A unidade técnica analisou as peças acostadas aos autos nos termos da instrução abaixo reproduzida (Peças 318 e 319) :
	"[...] MÉRITO
4.	Delimitação
4.1.	 Constitui objeto do presente o recurso as seguintes questões: 
	a) se a unidade técnica e os ministros do TCU levaram em conta o contido no art. 22 da Lei de Introdução ao Direito Civil, quando da aplicação das sanções aos recorrentes (peça 308, p. 1-3) ;
	b) se os novos elementos trazidos aos autos são suficientes para isentar o recorrente Reinaldo Centoducatte pela fiscalização insatisfatória ou não realizada dos contratos da Ufes, conduta correspondente ao achado 11.6 constante da peça 109, p. 34-37 (peça 308, 3-5 e 16-21; peças 309-316) ;
	c) se cabe a responsabilização do recorrente Reinaldo Centoducatte pelo achado 11.3 - celebração de novos contratos e/ou continuidade da transferência de recursos entre 2013 e 2014, desconsiderando a situação econômico-financeira da FCAA (peça 308, 6-7) ;
	d) se cabe a responsabilização do recorrente Reinaldo Centoducatte pelo achado 11.7 - Mora na constituição definitiva de débito em favor da Ufes (peça 308, 7-11) ;
	e) se está equivocado o posicionamento da Serur, em manter a responsabilização do recorrente Rubens Sérgio Rasseli, pela fiscalização insatisfatória ou não realizada dos contratos da Ufes, achado 11.6 constante da peça 109, p. 34-37 (peça 308, 13-21) ;
5.	Se a unidade técnica e os ministros do TCU levaram em conta o contido no art. 22 da Lei de Introdução ao Direito Civil, quando da aplicação da sanção aos recorrentes (peça 308, p. 1-3) .
5.1.	O recorrente Reinaldo Centoducatte afirma que nem a SECEX-ES, nem o acórdão impugnado, atentaram para o art. 22 em comento, ao aplicar as sanções, com base nos seguintes argumentos: 
	a) no que tange ao controle de atos administrativos, de acordo com o art. 22, da Lei de Introdução ao Direito Civil (Decreto-Lei 4.657/1942) , transcrito à peça 308, p. 1, o qual ressalta a importância de se considerar a real situação e as circunstâncias em que o ato foi praticado, o gestor merece alguma proteção do Direito e não uma sanção, em especial no caso em questão, no qual se enfrenta ambiente peculiar e cotidianamente difícil das instituições federais de ensino superior;
	b) no caso, o recorrente Reinaldo Centoducatte, na condição de reitor, não era responsável pelos atos e omissões de centenas de servidores que compõem a comunidade universitária, cada qual responsável pela fiscalização dos contratos de seu interesse, uma vez que tais ajustes tinham por objeto a gestão, pela extinta FCAA, a qual era escolhida pelo professor que capitaneava o projeto de pesquisa ou de extensão e não pelos dirigentes máximos da Universidade;
	c) a realidade fática mostra que as instituições federais de ensino superior, ao contrário de uma repartição pública comum, não são administradas por um dirigente centralizador e totalitário, que exerce um poder do alto de uma cadeia de comandos verticalizada, mas está inserido em uma realidade organizada sob a forma de rede, em que é apenas mais um agente que pratica atos dentro de uma tela horizontalizada, em que coordenadores de projetos, departamentos e centros participam como co-autores, das decisões administrativas;
	d) equivocadamente, o TCU atribuiu aos recorrentes a responsabilidade por ações e omissões dos coordenadores de projeto e dos membros da comissão. 
Análise
5.2.	Os argumentos do recorrente não merecem prosperar. É certo que a Lei 13.655/2018, introdutória de vários dispositivos na Lei de Introdução às Normas do Direito Brasileiro (LINB) , alcança diretamente a atividade jurisdicional desta Corte de Contas, em especial a atividade de aplicação de sanções administrativas e de correção de atos irregulares. 
5.3.	A esse respeito, o art. 28 da LINB definiu em que casos o agente público responderá por suas decisões ou opiniões técnicas: 
Art. 28. O agente público responderá pessoalmente por suas decisões ou opiniões técnicas em caso de dolo ou erro grosseiro.
5.4.	Nesse contexto, esta Corte de Contas vem evoluindo no entendimento do que vem a ser erro grosseiro, cabendo citar excerto da Declaração de Voto feita pelo Ministro Benjamin Zymler no Acórdão 2883/2018-TCU-Plenário, da relatoria do Ministro Augusto Shermann:
2. Conforme consignado no item 34 do voto, o insigne relator destacou que a jurisprudência desta Corte vem se inclinando no sentido de considerar erro grosseiro a conduta culposa do agente público que se distancia daquela que seria esperada do administrador médio, avaliada no caso concreto.
3. De fato, essa tese foi defendida no Acórdão 1628/2018-TCU-Plenário, de minha relatoria, ao interpretar art. 28 do Decreto-lei 4.657/1942 (Lei de Introdução às Normas do Direito Brasileiro) , incluído pela Lei 13.655/2018.
4. Ocorre que, recentemente, evoluí esse entendimento, ao defender, no voto condutor do Acórdão 2391/2018-TCU-Plenário, que o "erro grosseiro" de que trata o dispositivo supramencionado corresponde à noção de culpa grave. Tal baliza se aplica à atividade sancionatória deste Tribunal, não incidindo sobre a responsabilização financeira por débito, que permanece vinculada à noção de culpa, sem qualquer gradação.
5. Seguem minhas ponderações:
82. Dito isso, é preciso conceituar o que vem a ser erro grosseiro para o exercício do poder sancionatório desta Corte de Contas. Segundo o art. 138 do Código Civil, o erro, sem nenhum tipo de qualificação quanto à sua gravidade, é aquele "que poderia ser percebido por pessoa de diligência normal, em face das circunstâncias do negócio" (grifos acrescidos) . Se ele for substancial, nos termos do art. 139, torna anulável o negócio jurídico. Se não, pode ser convalidado.
83. Tomando como base esse parâmetro, o erro leve é o que somente seria percebido e, portanto, evitado por pessoa de diligência extraordinária, isto é, com grau de atenção acima do normal, consideradas as circunstâncias do negócio. O erro grosseiro, por sua vez, é o que poderia ser percebido por pessoa com diligência abaixo do normal, ou seja, que seria evitado por pessoa com nível de atenção aquém do ordinário, consideradas as circunstâncias do negócio. Dito de outra forma, o erro grosseiro é o que decorreu de uma grave inobservância de um dever de cuidado, isto é, que foi praticado com culpa grave.
	Gradação do Erro
	Pessoa que seria capaz de perceber o erro
	Efeito sobre a validade do negócio jurídico (se substancial) 

	Erro grosseiro
	Com diligência abaixo do normal
	Anulável

	Erro (sem qualificação) 
	Com diligência normal
	Anulável

	Erro leve
	Com diligência extraordinária - acima do normal
	Não anulável

84. Segundo Cristiano Chaves de Farias e Nelson Rosenvald, "culpa grave é caracterizada por uma conduta em que há uma imprudência ou imperícia extraordinária e inescusável, que consiste na omissão de um grau mínimo e elementar de diligência que todos observam" (FARIAS, Cristiano Chaves de. ROSENVALD, Nelson. Curso de Direito Civil. São Paulo: Atlas, p. 169) .
85. Os aludidos autores invocaram a doutrina de Pontes de Miranda, segundo a qual a culpa grave é "a culpa crassa, magna, nímia, que tanto pode haver no ato positivo como no negativo, a culpa que denuncia descaso, temeridade, falta de cuidados indispensáveis". (PONTES DE MIRANDA. Tratado de direito privado, t. XXIII. Rio de Janeiro: Borsoi, 1971, p. 72) .
 (...) Porém, entendo que tais aspectos não alteram a sua responsabilidade pelo débito.
146. Isso ocorre porque as alterações promovidas na LINB, em especial no art. 28, não provocaram uma modificação nos requisitos necessários para a responsabilidade financeira por débito.
147. O dever de indenizar os prejuízos ao erário permanece sujeito à comprovação de dolo ou culpa, sem qualquer gradação, como é de praxe no âmbito da responsabilidade aquiliana, inclusive para fins de regresso à administração pública, nos termos do art. 37, § 6º, da Constituição:
"6º As pessoas jurídicas de direito público e as de direito privado prestadoras de serviços públicos responderão pelos danos que seus agentes, nessa qualidade, causarem a terceiros, assegurado o direito de regresso contra o responsável nos casos de dolo ou culpa." (grifos acrescidos) .
148. Como regra, a legislação civil não faz nenhuma distinção entre os graus de culpa para fins de reparação do dano. Tenha o agente atuado com culpa grave, leve ou levíssima, existirá a obrigação de indenizar. A única exceção se dá quando houver excessiva desproporção entre a gravidade da culpa e o dano. Nesta hipótese, o juiz poderá reduzir, equitativamente, a indenização, nos termos do art. 944, parágrafo único, do Código Civil."
5.5.	Cabe ainda citar a Declaração de Voto do Ministro Benjamin Zymler no Acórdão 2860/2018-TCU-Plenário, também da relatoria do Ministro Augusto Shermann:
A deliberação proposta pelo ilustre Relator prevê, em seu sumário, o seguinte dispositivo:
"Resta configurada a ocorrência de erro grosseiro, nos termos do art. 28 da Lei 13.655/2018, quando a conduta culposa do agente público se distancia daquela que seria esperada do administrador médio, avaliada no caso concreto." (destaco) 
Acho importante deixar consignado que essa "distância" se distingue de um mero desvio da conduta que se espera do homem médio.
Ao refletir sobre esse tema, tenho entendido que o "erro grosseiro" previsto no art. 28 da Lei 13.655/2018 se equivale à "culpa grave", ou seja, à negligência extrema, imperícia ou imprudência extraordinárias, que só uma pessoa bastante descuidada ou imperita comete. É o erro que poderia ser percebido por pessoa com diligência abaixo do normal, ou seja, que seria evitado por pessoa com nível de atenção aquém do ordinário, consideradas as circunstâncias do negócio.
Não se trata, portanto, de "culpa" simples ou leve, de mera culpa atribuível a qualquer desvio em relação à postura do homem médio.
O contrário seria supor que a lei conteria termo inútil e não traria qualquer inovação ao que já havia sendo adotado pelos órgãos julgadores.
Ademais, vale atentar que o "erro grosseiro" já é tratado na doutrina como "culpa grave". Assim, qualquer intepretação diferente iria contrariar conceito jurídico doutrinariamente assentado.
Na evolução prática e teórica que o tema vem ganhando, podemos considerar que, em termos de gravidade, a conduta enquadrada no chamado "erro grosseiro" situa-se entre a culpa comum e o dolo, razão pela qual não considero o critério do homem médio adequado para solucionar a questão.
No caso específico dos autos, como muito bem colocado pelo eminente Relator, o Diretor-Presidente, o Diretor Financeiro e os membros do Comitê de Investimento deixaram de observar normas dos órgãos reguladores e não fizeram uma análise de risco compatível com as características do investimento, o que no meu entender evidencia culpa grave na conduta desses gestores.
Com essas ponderações, reafirmo minha integral concordância com o eminente Relator.
5.6.	Como esclarecido pelo Ministro Benjamin Zymler, que tem se aprofundado no tema, o erro grosseiro, quando não há débito, é considerado não apenas quando o gestor tem uma conduta culposa que se distancia daquela que seria esperada do administrador médio, mas sim aquele que decorre de uma grave inobservância de um dever de cuidado, isto, é, que foi praticado com culpa grave. Dito isso, cabe analisar se houve erro grosseiro e/ou culpa grave por parte dos recorrentes no presente caso concreto, o qual não envolve débito.  
5.7.	Como já enfatizado na análise da Serur constante à peça 305, os órgãos de controle vinham sistematicamente apontando em seus relatórios, desde 2006 (peça 67, p. 3 e 9) , e sem alterações até 2014, conforme constatação 004, peça 26, p. 17-20, falhas graves no sistema de fiscalização dos contratos de gerenciamento de projetos firmados com suas fundações de apoio, apontamentos esses que são dirigidos ao gestor máximo da entidade, a quem compete adotar as medidas visando corrigi-los e de quem serão cobradas explicações, se não implementadas, podendo implicar inclusive responsabilização pessoal.
5.8.	A recorrência desses apontamentos evidencia problema sistêmico da Ufes, ultrapassando, portanto, a alçada dos que comandavam os setores envolvidos no processo de fiscalização e controle dos contratos firmados com as fundações.
5.9.	Além disso, na instrução à peça 305, foi relatado que, no âmbito da auditoria do TCU (item 118 do relatório de fiscalização à peça 109, p. 34) , ficou comprovado que as deficiências na fiscalização dos contratos de gerenciamento de projetos alcançou todos os 40 processos que compuseram a amostra selecionada, especificados no Anexo A do relatório de fiscalização (peça 109, p. 98-99) , sendo cerca de 21 firmados e executados na gestão do recorrente Rubens Sérgio Rasseli e 19 na gestão do recorrente Reinaldo Centoducatte, o que evidencia o problema estrutural, com graves impactos na gestão de volumosos recursos da Universidade.
5.10.	Ressalte-se que, conforme o art. 12 do Decreto 7423/2010, que regulamenta a Lei 8.958/1994, a qual dispõe sobre as relações entre as Ifes e as fundações de apoio, é competência do órgão superior das Ifes, implantar sistemática de gestão, controle e fiscalização dos contratos, acordos ou ajustes, de forma a individualizar o gerenciamento dos recursos envolvidos em cada um deles, o que não foi realizado no caso concreto: 
Art. 12.  Na execução de contratos, convênios, acordos ou ajustes firmados nos termos da na Lei 8.958, de 1994, e deste Decreto, envolvendo a aplicação de recursos públicos, as fundações de apoio submeter-se-ão ao controle finalístico e de gestão do órgão colegiado superior da instituição apoiada.
§ 1o  Na execução do controle finalístico e de gestão de que trata o caput, o órgão colegiado superior da instituição apoiada deverá:
 (...) 
II - implantar sistemática de gestão, controle e fiscalização de convênios, contratos, acordos ou ajustes, de forma a individualizar o gerenciamento dos recursos envolvidos em cada um deles;
5.11.	Dessa forma, não se está atribuindo aos recorrentes a responsabilidade por ações e omissões dos coordenadores de projeto e dos membros da comissão, como quis argumentar o recorrente Reinaldo Centoducatte, mas o cumprimento de suas competências institucionais quanto a problemas estruturais relativos à sistemática dos contratos com as fundações de apoio. 
5.12.	Cabe mencionar ainda o art. 6º do Decreto 7423/2010, o qual estabelece que os projetos devem ser aprovados obrigatoriamente pelos órgãos colegiados, embora pudessem ser selecionados pelos docentes, não podendo o reitor se eximir de sua participação institucional relativa à aprovação dos projetos: 
Art. 6o  O relacionamento entre a instituição apoiada e a fundação de apoio, especialmente no que diz respeito aos projetos específicos deve estar disciplinado em norma própria, aprovada pelo órgão colegiado superior da instituição apoiada, observado o disposto na Lei 8.958, de 1994, e neste Decreto.	
 (...) 
§ 2o  Os projetos devem ser obrigatoriamente aprovados pelos órgãos colegiados acadêmicos competentes da instituição apoiada, segundo as mesmas regras e critérios aplicáveis aos projetos institucionais da instituição.
5.13.	Cumpre ainda destacar os arts. 8º e 11, do Decreto 7423/2010, que instruem sobre a forma de apresentação da prestação de contas, procedimento que contrasta severamente com a realidade encontrada pela equipe de auditoria em relação à gestão dos contratos da Ufes, o que é evidenciado pelos documentos ora apresentados a esta corte de contas, relativos à fiscalização dos contratos e às prestações de contas dos projetos:
Art. 8o  As relações entre a fundação de apoio e a instituição apoiada para a realização dos projetos institucionais de que trata o § 1o do art. 6o devem ser formalizadas por meio de contratos, convênios, acordos ou ajustes individualizados, com objetos específicos e prazo determinado.
 (...) 
Art. 11.  A instituição apoiada deve incorporar aos contratos, convênios, acordos ou ajustes firmados com base na Lei 8.958, de 1994, a previsão de prestação de contas por parte das fundações de apoio.
§ 1o  A prestação de contas deverá abranger os aspectos contábeis, de legalidade, efetividade e economicidade de cada projeto, cabendo à instituição apoiada zelar pelo acompanhamento em tempo real da execução físico-financeira da situação de cada projeto e respeitar a segregação de funções e responsabilidades entre fundação de apoio e instituição apoiada.
§ 2o  A prestação de contas deverá ser instruída com os demonstrativos de receitas e despesas, cópia dos documentos fiscais da fundação de apoio, relação de pagamentos discriminando, no caso de pagamentos, as respectivas cargas horárias de seus beneficiários, cópias de guias de recolhimentos e atas de licitação.
§ 3o  A instituição apoiada deverá elaborar relatório final de avaliação com base nos documentos referidos no § 2o e demais informações relevantes sobre o projeto, atestando a regularidade das despesas realizadas pela fundação de apoio, o atendimento dos resultados esperados no plano de trabalho e a relação de bens adquiridos em seu âmbito.
5.14.	Como se pode constatar, era esperado dos recorrentes, como gestores máximos da Ufes uma conduta relativa à sistemática de fiscalização de seus contratos que não se coaduna com a realidade encontrada. A esse respeito, a jurisprudência do Tribunal tem se firmado no sentido de reconhecer a responsabilização de agentes políticos quanto a atos de gestão quando as irregularidades tiverem caráter de tal amplitude que, no mínimo, fique caracterizada grave omissão no desempenho de suas atribuições de supervisão hierárquica, o que pode ser constatado no presente caso. Nessa linha, citem-se os Acórdão 3769/2018-TCU-Segunda Câmara, 222/2017-Plenário, 6188/2015-Primeira Câmara, 5214/2015-Segunda Câmara, 760/2015-Plenário, 1429/2014-Segunda Câmara, 830/2014-Plenário, 2083/2013-Plenário, 1346/2013-Plenário e 1016/2013-Plenário.
5.15.	Ademais, nos termos do art. 20 da Lei de Introdução às Normas do Direito Brasileiro (Decreto-Lei 4.657/1942) , acrescido pela novel Lei 13.655/2018, que dispõe sobre a segurança jurídica e a eficiência na criação e na aplicação do direito público, a necessidade de imposição da multa se justifica em função do efeito inibitório para a prática futura da irregularidade consubstanciada na não comprovação do bom e regular emprego do recurso federal, sendo insuficiente e inadequado deixar de sancionar os responsáveis, porquanto tal agir não surtiria o almejado intuito de evitar a reincidência da conduta irregular.
5.16.	Nesses termos, tomando por base a LINB e a premissa apontada na jurisprudência desta Corte de Contas de que o "erro grosseiro" é tratado na doutrina como "culpa grave", os recorrentes agiram com culpa grave na gestão dos contratos celebrados entre a Ufes e a FCAA, conforme as circunstâncias de fato levantadas pela ministra relatora no acórdão atacado, sendo correta a aplicação da sanção do art. 58, inciso II, da Lei 8.443/1992.
6.	Se os novos elementos trazidos aos autos são suficientes para isentar o recorrente Reinaldo Centoducatte pela fiscalização insatisfatória ou não realizada dos contratos da Ufes, conduta correspondente ao achado 11.6 constante da peça 109, p. 34-37 (peça 308, 3-5 e 16-21; peças 309 a 316) .
6.1.	O recorrente Reinaldo Centoducatte afirma que a fiscalização dos contratos celebrados entre a Ufes e a FCAA não era deficiente, com base nos seguintes argumentos:
	a) o fato novo que ampara estes Memoriais é a prestação de informações e fornecimento de documentos, pelo setor técnico da Autarquia (Departamento de Contratos e Convênios DCC/Ufes) ao Ministério Público Federal no ES, conforme peças 309 a 316, a partir dos quais se reforça a evidência contida no recurso do recorrente Reinaldo Centoducatte à peça 272; 
	b) por meio da sistemática adotada pela Ufes com amparo na Lei 8958/1994 e no Decreto 7423/2010, o professor que tiver interesse acadêmico no atendimento de alguma demanda externa deve iniciar e conduzir o seguinte processo:
	b.1) elaborar um projeto;
	b.2) submeter o projeto ao órgão colegiado do Departamento e Centro de Ensino em que ele está lotado;
	b.3) submeter o projeto aprovado à Pró-reitoria pertinente para que esta efetue o registro e verificação da sua conformidade com as linhas de atuação da Administração Central;
	b.4) submeter o projeto ao instituto de inovação tecnológica, que é o órgão interno que busca garantir que os direitos intelectuais e de patentes da Ufes serão respeitados;
	b.5) buscar as fundações que prestam apoio a Ufes (três à época e atualmente duas) e efetuar cotações para verificar qual delas oferece o menor custo para apoiar o projeto (esta função não é do Reitor e sim do Coordenador do Projeto;
	b.6) submeter o projeto ao Departamento de Contratos e Convênios da UFES que irá garantir que o processo está regular e completamente instruído e elaborará uma minuta de contrato com a Fundação de Apoio escolhida;
	b.7) submeter a minuta de contrato e processo à Procuradoria Federal para análise jurídica da transação.
	c) finalizado o referido processo, é formalizado um contrato, o qual é assinado pela Fundação de Apoio, pelo Coordenador do Projeto, pelo Fiscal do Contrato, pelo Ordenador de Despesas por delegação e pelo Reitor, e, neste ponto, é relevante mencionar que, no âmbito da Ufes, esses atores apõem sua assinatura no instrumento contratual como forma inequívoca de seus deveres, conforme assim determinava a Resolução 52/2013 do Conselho Universitário, vigente à época dos fatos, cujo art. 4º, transcrito à peça 308, p. 4-5 detalha as responsabilidades do coordenador e do fiscal;
	d) uma vez assinado o contrato, a Ufes efetua a transferência de recursos financeiros para que o projeto seja executado, o que se faz sob as ordens do Coordenador do projeto, sob o escrutínio do fiscal do contrato e sob o controle do ordenador de despesa, conforme estabelecido na Resolução 52/2013 do Conselho Universitário, vigente à época;
	e) o recorrente Reinaldo Centoducatte juntou ainda três cópias do Ofício 58/2019/GR/UFES, o qual encaminha informações sobre 15 contratos celebrados entre a Ufes e a FCAA, entre os anos de 2012 e 2014, oriundos de projetos da Ufes, (peça 308, p. 17-21; 309, 1-5, 5-10) , quais sejam: 015/2014, 115/2013, 028/2014, 089/2013, 035/2013, 057/2013, 062/2013, 182/2012, 014/2013, 025/2013, 82/2013, 097/2013, 106/2013, 122/2013, 005/2014;
	f) os documentos que deram origem às informações resumidas relativas aos Contratos 182/2012, 014/2013, 25/2013, 82/2013, 106/2013, 097/2013, 005/2014, 122/2013 mencionados no referido Ofício 58/2019/GR/UFES, encontram-se no memorial ora entregue, conforme a seguir:
Contrato 182/2012 (processo 23068.011148/2012-32) , à peça 314, p. 1-68
	f.1) Resposta ao Mem 077/2018/CG/UFES, de autoria do Coordenador do Projeto AMBES, para subsidiar questões junto ao Ministério Público: descreve a forma de acompanhamento do Contrato 182/2012 - Processo 23068.011148/2012-32 referente ao Projeto AMBES (Caracterização Ambiental da Bacia do Espírito Santo e Porção Norte da Bacia de Campos - Sistema Pelágico e Físico-Química de Água e Sedimento) oriundo de Contrato firmado entre a Petrobras e a UFES. Na resposta, o coordenador Luiz Fernando Loureiro Fernandes esclarece que:
	f.1.1) todas as solicitações de compras, contratações, serviços, eram feitas por meio de formulários específicos, protocolados na recepção da Fundação conforme procedimento operacional padrão, e encaminhados pela FCAA à Coordenação, conforme exemplo constante à peça 314, p. 11;
	f.1.2) Todos os formulários eram assinados pelo coordenador e ordenador de despesas; 
	f.1.3) a partir do protocolo, a FCAA realizava as cotações de preços e encaminhava e-mail à coordenação solicitando autorização para compra (peça 314, p. 14-15) ;
	f.1.4) A coordenação então encaminhava e-mail ao subcoordenador do projeto, visto que cada subprojeto possuía um orçamento próprio, para que estes avaliassem os valores obtidos pela FCAA e, se de acordo, aprovassem as compras, como pode ser observado nos documentos à peça 413, p. 14-15;
	f.1.5) a coordenação fazia o acompanhamento da execução financeira do projeto, e controlava sistematicamente os gastos e a conta do Projeto, como pode ser averiguado na peça 314, p. 25 e 52-68, por meio de planilha mensal encaminhada pela FCAA com a relação dos pagamentos realizados, bem como o saldo no Banco da conta do Projeto, acompanhados de um relatório de composição de saldos extraído do sistema Sapiens; 
	f.1.6) em fevereiro/2014 recebemos a planilha de acompanhamento financeiro enviada pela FCAA (peça 314, p. 45) que demonstrava que a conta do Projeto AMBES possuía um saldo de R$ 2.786.705, 40, o que era compatível com os gastos realizados até o momento e com o saldo necessário para realização de todas as atividades previstas no projeto até o recebimento da próxima parcela pela Petrobras;
	f.1.7) neste mesmo mês, começamos a receber e-mails de cobrança de fornecedores, conforme exemplo ã peça 314, p. 46-51, além de diversas ligações telefônicas de cobrança por falta de pagamento, os quais encaminhávamos à FCAA e recebíamos o retorno de que os pagamentos seriam agendados;
	f.1.8) em março/2014 começamos a receber informações também dos celetistas e bolsistas do Projeto de que as bolsas e salários estavam sendo pagas com atrasos, razão pela qual enviamos um e-mail ao ordenador de despesas do Projeto e ao Pró-Reitor de Administração da UFES para que tomassem conhecimento do fato;
	f.1.9) Em meados deste mesmo mês, demos início à realização da segunda Campanha do Pelágico (atividade principal do projeto) . A Petrobras disponibilizou um navio com data programada, para que nossa equipe pudesse realizar a coleta das amostras necessárias para a obtenção de dados, que permitiriam o cumprimento do Objeto do Contrato do Projeto AMBES (peça 314, p. 6-7 e 20-22) ;
	f.1.10) em abril/2014 recebemos uma planilha de acompanhamento financeiro enviada pela FCAA (peça 314, p. 24-25) , que demonstrava que a conta do Projeto AMBES possuía ainda um saldo de R$1.678.179,91, o que era compatível com os gastos realizados até o momento e com o saldo necessário para realização de todas as atividades previstas para dar continuidade ao projeto;
	f.1.11) ao longo deste mês fomos informados pelas equipes que já haviam embarcado para realização da 2a Campanha de que algumas diárias ainda não haviam sido pagas;
	f.1.12) ao entrar em contato com a FCAA a fim de sabermos o motivo dos atrasos dos pagamentos, uma vez que segundo informado pela própria Fundação o Projeto possuía saldo, recebemos, de forma extraoficial, a informação de que a Fundação estava passando por problemas financeiros, tendo utilizado recursos do Projeto AMBES para outros fins, que não despesas do Projeto;
	f.1.13) de imediato agendamos uma reunião com a Administração da UFES, uma vez que estávamos com a 2° Campanha do Projeto AMBES em andamento, e o não pagamento dos profissionais embarcados acarretaria na impossibilidade de sua continuidade, o que inviabilizaria o cumprimento do objeto do contrato, uma vez que as campanhas eram programadas pela Petrobras, sem possibilidade de alteração de data de realização. Além disso, precisávamos realizar o pagamento dos bolsistas e celetistas, bem como dos fornecedores que viabilizaram a realização da nossa Campanha;
	f.1.14) para que não deixássemos de cumprir com o objeto do contrato, o que geraria uma multa substancial para a Ufes, a coordenação elaborou uma planilha contendo a relação dos pagamentos que deveriam ser realizados naquele momento, somando um total de R$ 320.000,00 (peça 314, p. 26) ;
	f.1.15) a Ufes realizaria um aporte de recursos suficientes para sanar tais pagamentos, com o comprometimento de que este recurso seria devolvido à Universidade quando do recebimento das demais parcelas pela FCAA. Essa planilha foi enviada à FCAA em 08 de maio de 2014, e o recurso aportado pela UFES foi creditado no sistema da FCAA em 12 de maio de 2014 (peça 314, p. 27-31) ;
	f.1.16) em 14 de maio solicitamos e recebemos da FCAA a planilha de acompanhamento financeiro do Projeto, acompanhada do relatório do sistema Sapiens do período de 29/04/14 a 14/05/2014 (peça 314, p. 41-43) , onde constava o crédito do valor aportado pela Ufes, bem como a relação dos pagamentos que foram realizados após o recebimento do recurso;
	f.1.17) neste momento detectamos que a FCAA não havia realizado todos os pagamentos listados na planilha enviada e decidimos então solicitar o rompimento do contrato com a FCAA. Este pedido foi formalizado por meio de uma carta enviada ao Reitor da Ufes, datada de 15/5/2014, conforme conta na folha 309, volume 02, do processo 23068.011148/2012-32 (peça 314, p. 16) . A assinatura do Termo de Rescisão Unilateral do Contrato 182/2012, ocorreu em 30 de maio de 2014 (peça 314, p. 17-19) ;
	f.1.18) após recebimento do processo enviado pelo Departamento de Contratos e Convênios (DCC) , procedemos à devolução do processo ao mesmo Departamento com o pedido de prestação de contas e devolução do saldo do Projeto junto à FCAA;
	f.1.19) em 28 de julho de 2014 recebemos o processo com a informação de que deveríamos aguardar a designação de um Interventor da FCAA, para que pudessem dar prosseguimento à prestação de contas (peça 314, p. 8-10) . Continuamos no aguardo da indicação do interventor até o momento para que seja providenciada a prestação de contas;
	f.1.20) diante desses fatos narrados e documentalmente comprovados, destacamos que, em nenhum momento esta coordenação se omitiu, tanto no acompanhamento físico do projeto, quanto do acompanhamento financeiro;
	f.1.21) enfatiza-se que a parte financeira de execução dos pagamentos deveria ter sido feita pela FCAA, a qual foi contratada pela Ufes para tal fim, sendo devidamente remunerada pelo serviço prestado através de sua taxa de administração paga pelo Projeto AMBES.   
Contrato 14/2013 (processo 23068.007810/2012-50) , à peça 315, p. 1-25
	f.2) em resposta ao Mem. 073/2018/CG/UFES, de 29/11/2018, da parte do reitor da UFES (peça 315, p. 12-13) , que tratou de solicitação do Ministério Público, a coordenadora do Projeto "Curso de Pós-Graduação Strictu Sensu na área de Letras, em nível de Mestrado e Doutorado", Leny Ribeiro, encaminhou o Memorando 89/2018-DCC/PROAUD/Ufes, de 1/3/2018 (peça 315, p. 1-4) ,  que solicitava à FCAA o relatório de cumprimento do Projeto "Curso de Pós-Graduação Strictu Sensu na área de Letras, em nível de Mestrado e Doutorado". 
	f.2.1) encaminhou ainda documento em que foi informado da interrupção do projeto do Contrato 14/2013 celebrado entre a Ufes e a FCAA e da rescisão contratual em função da interrupção das atividades da FCAA, a partir de agosto/2014, com parecer favorável à aprovação do relatório parcial entregue (peça 315, p. 5-7) ;
	f.2.2) encaminhou também cópia de extrato da ata da Reunião Ordinária do Conselho Departamental do Centro de Ciências Humanas e Naturais, datada de 17/4/2018, aprovando o relatório parcial do projeto referente ao Processo 23068.007810/2012-50 (peça 315, p. 8) ;
	f.2.3) por fim, a ex-coordenadora do projeto Leni Ribeiro Leite encaminhou Memorando relatando que (peça 315, p. 10-11) :
	f.2.3.1) a execução das despesas relativas ao projeto, junto à FCAA ocorria mediante a solicitação à FCAA, via e-mail e com o encaminhamento de formulários em papel, assinados pela Coordenadora e pelo Ordenador de Despesas;
	f.2.3.2) o acompanhamento financeiro do projeto era feito por meio de extratos do projeto emitidos pela FCAA e enviados periodicamente ao projeto, uma vez que a FCAA não nos dava direito à consulta às contas bancárias da fundação;
	f.2.3.3) durante o desenvolvimento do projeto, o coordenador e fiscal acompanharam e cobraram os pedidos de prestações de contas parciais e finais elaborados pela FCAA;
	f.2.3.4) também eram solicitadas pelo fiscal e pela coordenadora as notas fiscais e demais documentos comprobatórios de pagamentos e execução de serviços, de forma a garantir que os desembolsos financeiros estavam ocorrendo conforme_ as especificações;
	f.2.3.5) não foi identificada, ao longo da execução do contrato, nenhuma desconformidade infelizmente, razão pela qual a coordenação do projeto foi surpreendida pelo fechamento da Fundação, o que acarretou prejuízo financeiro ao projeto;
	f.2.3.6) durante a realização do projeto, houve constante correspondência com a FCAA, conforme e-mails e documentos à peça 315, p. 13-25, com solicitação de planilhas e cobrança de envio de saldos.   
Contrato 25/2013 (processo 23068.007810/2012-50) , à peça 315, p. 26-43 e peças 3109 a 313
	f.3) Por meio dos Memorandos 079/2018-CG/UFES, de 28/11/2018 e 082/2018/CG/UFES, de 29/11/2018, da parte do reitor da UFES, o ora recorrente Reinaldo Centoducatte, solicita ao coordenador do Projeto de Implementação dos Cursos da Rede SECADI, Modalidade a Distância na  UFES, Antônio Lopes de Souza Neto, o Relatório de Cumprimento do Objeto do Contrato 025/2013. Seguem cópias de e-mails que registram a busca de documentos, pelo coordenador do projeto, para atendimento do que lhe foi solicitado, sem, no entanto, conseguir todas as informações requeridas. Em e-mail de 29/1/2019, o ex-coordenador informa, no que se refere ao Contrato 25/2013 (peça 315, p. 31-43) :
	f.3.1) o repasse foi de R$ 1.504.695, 37;
	f.3.2) existem duas prestações de contas parciais referentes aos centros de custos 3786 e 3901 com os seguintes saldos, respectivamente até a data de 31/05/2013, R$ 995.729,27 e R$ 425.479,59, o que totaliza 1.421.208,86; 
	f.3.3) em relação aos os projetos pedagógicos dos cursos, o objeto foi cumprido. No entanto, diante da aprovação por parte da SECADI/MEC do plano de trabalho original, onde incluiu-se a realização de um Seminário Estadual de Formação da Rede de Educação para a Diversidade, o objeto não foi integralmente cumprido, haja visto que não se realizou o pretendido Seminário;
	f.3.3) foram identificados ainda os seguintes documentos que, embora não identificados pelos recorrentes, e dispostos aleatoriamente, dizem respeito ao Contrato 25/2013:
	f.3.3.1) tabela intitulada Implementação e Oferta dos Cursos da Rede SECADI, Modalidade à Distância - Prestação de Contas Parcial - Período 29/1/2013 a 30/4/2014 (peça 309, p. 11) ;
	f.3.3.2) foram identificados ainda diversos memorandos relativos ao Contrato 25/2013,  projeto intitulado "Cursos da Rede SECADI, Modalidade a Distância" demandando o bem/serviço necessário para execução do projeto, como também diversos formulários timbrados da FCAA correspondentes (solicitação de diária, solicitação de hospedagem, solicitação de passagem, solicitação de reembolso, solicitação  de aquisição de material, solicitação/requisição de contratação de empregado, contratação de estágio, aquisição de cartão de combustível, serviços de terceiros pessoa jurídica) , por meio dos quais os responsáveis pelos projetos da Ufes solicitavam à FCAA os recursos necessários aos projetos (peça 309, 1-189; peça 310, p. 1-117; peça 311-1-115; peça 312, p. 1-221; peça 313, p. 1-401) ;
	f.3.3.3) observa-se que algumas solicitações de diárias e passagens apresentam em seguida algum comprovante de gastos, como relatórios das viagens, à exemplo da peça 311, p. 36-84 e peça 313, p. 1-28;
Contrato 082/2013 (processo 23068.011946/2013-45) , à peça 315, p. 44-62
	f.4) a coordenadora do Projeto de Pesquisa "Educação em tempo integral na Educação Infantil", Vânia Carvalho de Araújo, informa, em síntese:
	f.4.1) diante da informação, em 25/6/2014, da impossibilidade de prorrogação do projeto anteriormente solicitada, em função da situação de suspensão de atividades da FCAA, em 27/8/2014, foi solicitada a rescisão do contrato com a FCAA (peça 315, p. 61-62) ;
	f.4.2) todas as solicitações de pagamentos feitas à FCAA foram realizadas em formulários próprios, constando assinatura da coordenação e com a Direção do Centro de Educação;
	f.4.3) para garantir que todos os desembolsos financeiros atendiam às solicitações da coordenação, era solicitado regularmente o relatório financeiro;
	f.4.4) além disso, a cada 3 meses, o FNDE/MEC solicitava informações detalhadas via Roteiro de Monitoramento de Programas, o que exigia um acompanhamento permanente dos desembolsos executados pela FCAA;
	f.4.5) a partir da informação sobre a situação de suspensão das atividades da FCAA, solicitamos rescisão unilateral do contrato e encaminhamos carta ao FNDE e à COEDFMEC informando o ocorrido;
	f.4.6) além disso, solicitamos apoio junto à Direção do Centro de Educação e à Reitoria para a resolução definitiva do problema, sendo que no dia 11 de novembro de 2014, foi celebrado um novo contrato junto à FEST, o que nos possibilitou finalizar todas as atividades previstas no Projeto de Pesquisa;
	f.4.7) segue, à peça 315, p. 46-62, alguns comprovantes de documentos relacionados ao projeto.
Contrato 106/2013 (processo 23068.013327/2013-9) , à peça 315, p. 63-73
	f.5) em resposta ao Mem. 083/2018/CG/UFES (peça 315, p. 65-66) e 076/2018/CG/UFES, ambos de 29/11/2018 (peça 315, p. 67-68) , o coordenador do Projeto de extensão "Curso de Formação Aluno Integrado", Davidson Cury, informa, em síntese, no que tange ao acompanhamento do projeto (peça 315, p. 63-64 e 69-73) :
	f.5.1) o Contrato 106/2013, entre a UFES e a FCAA foi celebrado em 8/10/2013, no valor de R$ 350.000,00, sendo esse valor repassado pela UFES à FCAA, em 31/10/2013;
	f.5.2) em 13/3/2014 foi celebrado o 1º termo aditivo ao contrato para incluir alteração na planilha de receitas e despesas, sem alteração de valor e ainda foi solicitado pelo coordenador, a prorrogação do contrato por mais 12 meses e alteração do fiscal;
	f.5.3) em 23/7/2014, a Procuradoria da UFES retorna os autos para as devidas providências, considerando a suspensão de atividades da FCAA;
	f.5.4) em 9/7/2015, foram encaminhadas as informações referentes à prestação de contas do projeto;
	f.5.5) no período em que a FCAA apresentou perda de sua capacidade operacional, culminando na suspensão de suas atividades, o projeto estava em fase embrionária e a única despesa realizada foi em torno de 4% do valor do projeto referente a participação no WorldCIST 2014, realizado na Ilha da Madeira, de 15 a 18 de Abril de 2014, com 2 participantes, sendo que as ações necessárias à viagem e participação no evento foram providenciadas pela FCAA;
	f.5.6) não houve formalidade para solicitar as despesas com a viagem mencionada na Ilha da Madeira, a solicitação foi feita verbalmente;
	f.5.7) para dar continuidade a execução do projeto, em 11/05/2015, através do processo 23068.014711/2014-96, foi celebrado o contrato 32/2015 entre a UFES e a FEST, dessa forma, o projeto continua vigente e sendo executado;
Contrato 097/2013 (processo 23068.011264/2013-32) , à peça 316, p. 1-64
	f.6) em resposta ao Mem. 075/2018/CG/UFES (peça 316, p. 1-2) e 075/2018/CG/UFES, ambos de 29/11/2018, o coordenador do Projeto "Montagem de Unidade de Destilação Manual para Determinação de Evolução de Cloretos em Petróleos Brasileiros", Eustáquio Vinicius Ribeiro de Castro, informa, em síntese, no que tange ao acompanhamento do projeto (peça 316, p. 3) :
	f.6.1) o acompanhamento físico e financeiro do projeto ficou sob a responsabilidade do coordenador, o Prof. Dr. Eustáquio Vinicius Ribeiro de Castro, e do fiscal o Sr. Fernando Coitinho Bissoli, conforme aprovado pelo Conselho Universitário da Ufes;
	f.6.2) nenhuma despesa era realizada sem a solicitação por meio de ofícios assinadas pelo coordenador e pelo ordenador de despesas; 
	f.6.3) depois de certo tempo, após orientações internas da Ufes, além da assinatura do Coordenador e do Ordenador de Despesas, as notas a serem pagas tiveram que ser atestadas em seu verso pelo coordenador;
	f.6.4) a FCAA enviava regularmente à coordenação planilhas de execução financeira, as quais eram comparadas com os ofícios que eram enviados para conferência dos saldos, juntamente com a tabela de despesas do projeto;
	f.6.5) apenas uma parcela foi liberada pela concedente Petrobras à Ufes;
	f.6.6) o contrato com a FCAA, foi encerrado unilateralmente pela Ufes quando da perda de sua capacidade operacional em 2014; 
	f.6.7) o projeto teve continuidade em contrato assinado posteriormente com a Fest;
	f.6.8) os recursos foram bem geridos e corretamente aplicados, portanto, não passíveis de qualquer observação em contrário;
	f.6.9) o saldo remanescente deve girar em torno de R$ 328.955,11 que deverá ser apurado em momento oportuno;
	f.6.10) à peça 316, p.5-64 são apresentados alguns documentos, tais como Ofícios de solicitação de despesas, pagamentos de notas fiscais, planilhas de Centro de Custos da FCAA, Tabelas com valores financeiros do projeto, relatórios de execução física a aprovações do Concedente, que mostram como se dava a execução e o acompanhamento do projeto e documentos de acompanhamento da própria financiadora, no caso a Petrobras.
Contrato 005/2014 (Processo 23068.000500/2013-95 à peça 316, p. 65-68
	f.7) em resposta ao Mem. 072/2018/CG/UFES (peça 316, p. 65) e 075/2018/CG/UFES, ambos de 29/11/2018, a coordenadora do Projeto do curso de Especialização em "Gestão em Políticas Públicas de Gênero e Raça", Maria Beatriz Nader, informa, em síntese, no que tange ao acompanhamento do projeto, que o Curso objeto do projeto com data de início em 27/2/2014 e término em 30/4/2015, foi implementado sem o financiamento que deveria ter sido repassado para tal, havendo reflexos negativos decorrentes da falta de verbas para a realização dos eventos previstos no projeto. 
	f.7.1) consta à peça 316, p. 66-68, documento com informações sobre o curso e Ata da reunião da Câmara de Pós-graduação da Pró-reitoria de Pesquisa e pós-graduação realizada no ano de 2015,  com parecer favorável à aprovação do Relatório Final do projeto, o qual foi aprovado por unanimidade.
Contrato 122/2013 (Processo 23068.015355/2013-47 à peça 316, p. 69-105
	f.8) 	Sobre a execução e acompanhamento do Contrato 122/2013, que tratou do Projeto de Modernização da Administração Municipal da Cidade de Uberlândia - Minas Gerais, o Coordenador Marcelo Rosa, informa, em síntese, que (peça 316, p. 70-71 e 234-235) : 
	f.8.1) os  objetivos foram alcançados e as metas físicas atingidas, exceto o de elaborar as diretrizes do plano de desenvolvimento institucional e dos servidores, isto porque a execução do programa de extensão encontra-se suspensa por medida liminar da justiça da cidade de Uberlândia, acompanhada pela Douta Procuradoria Geral da UFES;
	f.8.2) mesmo assim o projeto cumpriu seu papel científico, extensionista e social tendo em vistas o número de alunos, técnicos e professores que dele participaram;
	f.8.3) o acompanhamento físico e financeiro do projeto era de responsabilidade do coordenador do projeto, servidor Marcelo Rosa Pereira e aprovado pelo Conselho Universitário da Ufes;
	f.8.4) as execuções das despesas relativas ao projeto, junto à FCAA foram executadas mediante os procedimentos padrões daquela fundação de apoio, sendo a documentação assinada pelo coordenador e pelo Ordenador de Despesas o Pró-reitor de Extensão, de forma a garantir a segregação de funções;
	f.8.5) quando solicitado, a FCAA enviava planilhas de execução financeira para acompanhamento do coordenador e do fiscal do contrato;
	f.8.6) o desembolso financeiro da UFES para a FCAA aconteceu em 3 parcelas totalizando R$ 44.5446,11, sendo que a liberação da última parcela estava condicionada à finalização dos trabalhos, suspensos por medida judicial, e o devido pagamento pela Prefeitura à UFES, fato que aguarda a decisão final da Justiça;
	f.8.7) o projeto encerrou-se, após dois aditivos de prazo, aprovados pelas instâncias da Ufes, em 12/2013;
	f.8.8) importante ressaltar que o aporte de recursos feito pela Prefeitura Municipal de Uberlândia foi por meio de Guia de Recolhimento da União, diretamente na conta única da UFES, e os repasses à FCAA encontram-se registrados no processo de execução do projeto de extensão e  contrato, sendo que a prestação de contas foi aprovada pelo Conselho Universitário.
	g) esse conjunto de documentos comprova que o recorrente Reinaldo Centoducatte não detinha a obrigação de fiscalizar contratos celebrados com a FCAA, eis que estes ajustes possuíam servidores designados para atuarem como coordenador, gestor e fiscal. 
Análise
6.2.	Não assiste razão ao recorrente, tendo em vista, apesar do volume de documentos ora juntados aos autos, que a análise do seu conteúdo não foi suficiente para isentar os recorrentes pela fiscalização insatisfatória ou não realizada dos contratos da Ufes.
6.3.	O recorrente Reinaldo Centoducatte apresentou documentos relativos a apenas 15 contratos, sendo 14 deles constante da amostra da auditoria constante à peça 109, p. 98-99, a qual foi de 40 contratos. Registre-se que o Contrato 014/2013 não fez parte dessa amostra.
6.4.	Desses 15 contratos, a documentação apresentada diz respeito a apenas 8 contratos, porquanto não há, entre os novos documentos entregues, elementos referentes aos Contratos 015/2014, 115/2013, 028/2014, 089/2013, 035/2013, 057/2013, 062/2013, mas tão somente o informado pelo recorrente no ofício 58/2019/GR/UFES (peça 308, p. 17-21; 309, 1-5, 5-10) .
6.5.	Com referência aos 8 contratos, que representam 20% da amostra da auditoria, a documentação apresentada evidencia ainda mais a falta de fiscalização, como se pode verificar a seguir: 
	a) os ofícios da reitoria dirigidos diretamente aos coordenadores dos projetos solicitando informações sobre o acompanhamento e fiscalização dos contratos evidencia a falta de processo sistematizado desse acompanhamento, considerando que, caso existissem, os documentos relativos às prestações de contas a seguir listados, de acordo com o art. 11 do Decreto 7423/201, como também outros relativos à comprovação da atuação dos fiscais de contrato, deveriam estar arquivados e disponíveis à fiscalização dos órgãos de controle:
	a.1) prestações de contas com os aspectos contábeis, de legalidade, efetividade e economicidade de cada projeto;
	a.2) demonstrativos de receitas e despesas;
	a.3) cópia dos documentos fiscais da fundação de apoio;
	a.4) relação de pagamentos, discriminando, no caso de pagamentos, as respectivas cargas horárias de seus beneficiários, cópias de guias de recolhimentos e atas de licitação;
	a.5) relatório final de avaliação, atestando a regularidade das despesas realizadas, o atendimento dos resultados e a relação de bens adquiridos se for o caso.
	b) embora o Contrato 182/2012 tenha vigência de 14/11/2012 a 13/11/2015, a troca de e-mails apresentada que evidencia a cobrança, por parte da coordenação, de planilha mensal que auxiliaria no controle da execução física-financeira, ocorre somente a partir de 2014 (peça 314, p. 6-7, 20-21, 24, 30-31 e 39) . O próprio coordenador, embora comparecesse ao Departamento de Contratos e Convênios (DCC) visando reunir informações sobre a fiscalização, não conseguiu dispor de informações que comprovassem o acompanhamento, restando apenas sua declaração nesse sentido;
		c) embora o grande volume de documentos ora apresentados se refira ao Contrato 25/2013 (peças 309 a 313) , que trata do Projeto de Implementação dos Cursos da Rede SECADI, Modalidade a Distância, o que consta dos autos são solicitações de contratação de bens e serviços, bem como de autorizações por parte da coordenação desse projeto, sem apresentar elementos que demonstrem uma efetiva fiscalização da sua execução-físico-financeira; 
	d) no Contrato 082/2013, que tratou do Projeto de Pesquisa "Educação em tempo integral na Educação Infantil", observam-se correspondências por parte da coordenadora dirigida à FCAA sobre atraso no pagamento de bolsistas referente a novembro/2013 (peça 315, p. 47) e falta de pagamento referente a várias despesas entre os meses de fevereiro de 2014 a maio/2014 (peça 315, p. 49-53) . Nesse caso, não há documentação que comprove a atuação do fiscal do contrato, ocasião em que este deveria atuar. A coordenadora teve conhecimento da situação da FCAA, possível razão dos atrasos de pagamento, quando do pedido de prorrogação do projeto, em 25/6/2012 (peça 315, p. 61-62) ;
	e) Sobre o Contrato 106/2013, que tratou do Projeto de extensão "Curso de Formação Aluno Integrado", segundo o Ofício 058/2019/GR/UFES, dirigido ao Ministério Público Federal, embora tenha havido repasse de recursos à FCAA, "o projeto se encontrava em estágio inicial quando sobreveio a suspensão das atividades daquela Fundação, razão pela qual entende o Coordenador que não se aplica a solicitação de comprovar a fiscalização." (peça 308, p. 17-21) . Ocorre que, de acordo com as informações fornecidas pelo coordenador, o Contrato 106/2013 iniciou em 8/10/2013, tendo havido repasse, em 31/10/2013, no valor de R$ 350.000,00, sendo que em 13/3/2014, foi celebrado o 1º termo aditivo. Há, inclusive a solicitação de alteração do fiscal, porém, sem constar a justificativa para tal (peça 315, p. 63-73) . Ora, de acordo com o art. 12, do Decreto 7423/2010, se há contrato, deve haver fiscalização e a comprovação desta quando solicitado pelos órgãos de controle; 
	f) segundo informações do coordenador do projeto que originou o Contrato 097/2013, que tratou do Projeto "Montagem de Unidade de Destilação Manual para Determinação de Evolução de Cloretos em Petróleos Brasileiros" (à peça 316, p. 1-64) , nenhuma despesa era realizada sem a solicitação por meio de ofícios assinadas pelo coordenador e pelo ordenador de despesas. Ocorre que nenhum dos formulários de solicitação enviados como exemplo continham as duas assinaturas, conforme se pode observar à peça 316, p. 5-22. Além disso, não há menção à atuação de algum fiscal do contrato;
	g) há divergência de informações sobre o Contrato 005/2014, que tratou do Projeto do curso de Especialização em "Gestão em Políticas Públicas de Gênero e Raça" (peça 316, p. 65-68) , a saber: enquanto o Ofício 058/2019/GR/UFES dirigido pela reitoria ao Ministério Público Federal (peça 308, p. 17-21) informa que houve repasse de recursos à FCAA, a coordenadora informa que o projeto foi implementado sem os serviços da FCAA (peça 316, p. 65) . Não há menção à atuação de fiscal do contrato;
	h) sobre o Contrato 122/2013, que tratou do Projeto de Modernização da Administração Municipal da Cidade de Uberlândia - Minas Gerais, registra-se que os documentos à peça 316, p. 69-233 são exatamente iguais aos da peça 316, p. 234-398 e dizem respeito a solicitações de pagamento, resumo da folha de pagamento, documentos referentes à estágio, solicitação de pagamentos diversos à Prefeitura Municipal de Vitória (peça 316, p. 382-397 e 217-232) , o que deixa margem a dúvidas, considerando que o projeto do coordenador Marcelo Rosa se refere à Prefeitura Municipal de Uberlândia (peça 316, p. 235-236) . Não há menção à atuação de fiscal do contrato;
6.6.	Como se pode perceber, não há, entre os documentos enviados, elementos que possam comprovar que a fiscalização foi realizada, como por exemplo, relatórios de fiscalização ou ateste do fiscal do contrato antes de efetuado o pagamento para assegurar que o respectivo bem tenha sido entregue ou o respectivo serviço tenha sido executado, como estabelecido no art. 12, da Resolução 52/2013, do Conselho Universitário:
	Art. 12. A autorização de pagamento de despesas será solicitada pelo Coordenador do Projeto de Curso ao ordenador de despesas, não podendo ser efetuado o pagamento sem que:
O ordenador de despesas as tenha autorizado;
O respectivo bem tenha sido entregue ou o respectivo serviço tenha sido executado, conforme atestado pelo fiscal do contrato;
 (...) (grifos nossos) 
6.7.	Há sim evidências de atuação do coordenador e do ordenador de despesas. Entretanto, não se verifica qualquer despacho ou atesto ou outro indicativo de que o fiscal do contrato tenha atuado durante a execução dos projetos.
6.8.	Registra-se que esta Corte de Contas, de forma alguma, está a exigir que o reitor desempenhe o papel de coordenador ou fiscal do contrato. Todavia, diante da omissão da universidade como um todo no cumprimento do seu dever de implantar sistemática de gestão controle e fiscalização desses contratos, insculpido no inciso II do § 1º do art. 12 do Decreto 7423/2010, omissão essa que foi alertada pelo órgão de controle interno desde 2006, não há como sustentar a isenção de responsabilidade do recorrente Reinaldo Centoducatte.
6.9.	Ressalta-se ainda que os ora recorrentes, como ordenadores de despesas, tinham por dever assinar todos os contratos celebrados com a fundação de apoio, e, ainda que por delegação, autorizar todas as despesas deles decorrentes, o que agrava ainda mais a responsabilidade no dever de zelar pela fiscalização desses ajustes.
6.10.	Isso porque o instituto da delegação de competência não exime o autor da delegação do dever de acompanhar os atos praticados pelo agente delegado. Mesmo quando não há prática direta de atos administrativos, os agentes políticos podem ser responsabilizados, se as irregularidades tiverem caráter de tal amplitude e relevância que, no mínimo, fique caracterizada grave omissão no desempenho de suas atribuições de supervisão hierárquica, como no caso em questão (Acórdão 170/2018-TCU-Plenário, 1786/2014-1ª Câmara, relatoria do Ministro Augusto Shermann, 1346/2013-Plenário, relatoria do Ministro Marcos Bemquerer) .
6.11.	Dessa forma, não há evidências contrárias à omissão dos recorrentes em exigir que fossem cumpridas as disposições legais e contratuais que dispunham sobre o dever da Administração através de preposto formalmente designado, de fiscalizar e acompanhar a execução físico-financeira dos projetos de pesquisa, extensão e desenvolvimento institucional. 
7.	Se cabe a responsabilização do recorrente Reinaldo Centoducatte pelo achado 11.3 - Celebração de novos contratos e/ou continuidade da transferência de recursos entre 2013 e 2014, desconsiderando a situação econômico-financeira da FCAA (peça 308, 6-7) .
7.1.	O recorrente Reinaldo Centoducatte defende que, embora houvesse elementos que apontavam para uma possibilidade remota de problemas econômico-financeiros da FCAA, não pode ser responsabilizado por dar continuidade aos contratos em vigor e/ou prorrogá-los, com base nos seguintes argumentos:
	a) agora que a FCAA fechou, não é difícil afirmar que havia "provas incontestáveis" de que a falência era inexorável. Sucede que, em maio de 2011, quando o recorrente Reinaldo Centoducatte assumiu a Reitoria, a situação não era tão clara e incontestável como foi desenhada no Acórdão;
	b) o recorrente reconhece que, desde 2011, havia boatos da situação financeira difícil da entidade, mas eram rechaçados por fatos, como:
	b.1) aprovação de contas sem ressalvas e pelo Ministério Público Estadual do Espírito Santo (Curadoria das Fundações) ;
	b.2) conquista por parte da FCAA do Certificado do Prodfor (Programa Integrado de Desenvolvimento e Qualificação de Fornecedores) , em 15/12/2011;
	b.3) mudanças de comando ocorridas na Fundação em 2012, que resultaram em ações que visavam à redução de despesas e consequente possibilidade de solução de eventuais problemas financeiros que a entidade poderia estar enfrentando;
	b.4) expectativas extremamente otimistas em relação às perspectivas de atuação dessa Fundação, pois a situação financeira apontava para um ativo prestes a ser contabilizado, referente à ação transitada em julgado no Judiciário, no valor de R$ 17.061.928,64, que cobriria totalmente o passivo operacional a descoberto;
	b.5) sucessivos recredenciamentos da Fundação pelos respectivos Ministérios e pelo Conselho Universitário da UFES.
	c) somente depois de 20/8/2013, data em que foi realizada a 93º Reunião do Conselho Administrativo da FCAA, o recorrente foi informado, pelo relato de alguns membros do Conselho daquela Fundação, da extensão e a profundidade da situação financeira que a entidade se encontrava;
	d) tais relatos foram ratificados pelo acesso e pela leitura dos fatos formalizados na ata da referida reunião, em conjunto com a análise da Ata da 60º Reunião do Conselho Curador da FCAA, ocorrida em 01/08/2013;
	e) foi neste momento que os boatos se tornaram indícios - e não certezas - como consta do item 52 do Relatório - e, por tal motivo, o recorrente Reinaldo Centoducatte instituiu, por meio da Portaria 340-GR, de 13/02/2014, uma Comissão Especial para apurar qual era de fato a situação da Fundação, e que somente restou conhecida em 07/05/2014, momento em que o Parecer da Comissão foi entregue. Desse modo, as evidências apontadas no Acórdão não eram de seu conhecimento, uma vez que eram anteriores a 07/5/2014;
	f) assim, ao contrário do alegado pelo respeitável acórdão atacado, não havia, nessa época, nenhuma certeza, e nem mesmo evidências, de que a Fundação era irrecuperável;
	g) havia elementos que apontavam para uma possibilidade remota, mas nunca a ponto de compelir a Universidade a romper os contratos em vigor ou deixar de prorrogá-los, mormente se considerados os problemas que isso acarretaria aos projetos acadêmicos apoiados (solução de continuidade) , sempre lembrando que a escolha da Fundação era ato do Coordenador do Projeto apoiado e a fiscalização dos contratos era atribuição do fiscal;
	h) os elementos de convicção que se expõem no acórdão atacado, em momento algum dizem respeito às atribuições do cargo ocupado pelo recorrente Reinaldo Centoducatte, de modo que ele não possuía acesso a tais dados;
	i) o recorrente somente tomou conhecimento da real situação da entidade fundacional quando lhe foram apresentados pela Comissão Especial - nomeada pela Portaria 340/2014 do próprio reitor recorrente, à época, para apurar a saúde financeiro-contábil da Fundação, o seu Relatório e o seu Parecer (7/5/2014) e quando a Diretoria da entidade fundacional em tela decidiu renunciar coletivamente e requerer, em 26/5/2014, ao Ministério Público Estadual a sua extinção (item 33 do Relatório de Fiscalização) . Neste momento, a falência já não podia ser impedida;
	j) enquanto o acórdão aponta que estava cristalino que a Fundação caminhava para uma inevitável quebra - conhecimento adquirido somente após o acontecimento - o recorrente e os demais gestores da Universidade vislumbravam apenas indícios e, diante deles, não ficaram estagnados: atuaram para descobrira verdade e, quando alcançada, suspenderam os repasses à Fundação. 
	k) assim, não é justo asseverar, depois da falência, que a Fundação estava prestes a falir e tentar apontar um único culpado, qual seja, o recorrente Reinaldo Centoducatte.
Análise
7.2.	Os argumentos do recorrente Reinaldo Centoducatte não merecem prosperar, tendo em vista que em nada inovaram em relação aqueles já apresentados à peça 272, p. 408 e p. 12-15, os quais foram rechaçados no item 6 da instrução da Serur à  peça 305, p. 11-13, cujo trecho segue aqui transcrito, no que couber:
 (...) 
6.3.	Registre-se que, entre a data de sua posse, em 17/5/2011 até 9/7/2013, quando da aprovação do novo Estatuto da FCAA (peça 249, p. 14-24) , o recorrente, além de Reitor da Ufes, era membro e Presidente do Conselho de Administração daquela Fundação de apoio, conforme os arts. 10, incisos I e II; 12, inciso I; e 16, do Estatuto da FCAA então vigente, e ainda a Ata da 89ª reunião (peça 5 do TC Processo 020.046/2014-6, apenso, p. 54-56) .
6.4.	Dessa forma, não procede a alegação de que somente em 5/2014 obteve a certeza quanto à fragilidade econômico-financeira da fundação. Como presidente do Conselho de Administração da FCAA, o recorrente devia ter conhecimento dos pareceres dos auditores independentes sobre as demonstrações financeiras da Fundação, referentes aos exercícios de 2008 a 2012, que continham opiniões com "ressalvas" (conclusão de distorção, individual ou em conjunto, relevante sobre as demonstrações contábeis) relacionadas ao uso de recursos de convênios, para custear despesas operacionais da FCAA (peça 40, p. 1-13) ;
6.5.	Também não procede o argumento de que a aprovação das prestações de contas pelo Ministério Público Estadual do Espírito Santo e o Certificado do Prodfor eram garantias da boa condição econômico-financeira da FCAA, haja vista que, além dos pareceres dos auditores independentes referido no item anterior, os seguintes fatos evidenciavam a má-situação e o agravamento de dificuldades operacionais e de gerenciamento dos projetos da Ufes (peça 109, p. 22-23) :
	a) a Comissão  constituída pela Portaria 1.488/2010, em 23/8/2010, que tinha como foco central verificar a exatidão dos valores cobrados pela FCAA pelo gerenciamento de projetos da Ufes, por recomendação da CGU, concluiu, em 5/7/2011, pela constituição de débito no valor de R$ 924.400,45 referentes a despesas operacionais cobradas a maior pela FCAA relativas a 100 processos analisados de 2005 a 2009. 
	b) a referida Comissão identificou, entre outros, graves problemas na gestão de contratos pela FCAA e pela Ufes, entre eles, desconformidades de cláusulas contratuais, afronta a  legislação de convênios, vigência dos contratos prorrogadas sucessivamente aumentando as despesas da Ufes, não execução de prestação de contas parciais, entrega das prestações de contas finais de forma intempestiva, distorções nas planilhas de custos operacionais, além de não  atendimento das solicitações para envio dos processos solicitados pela Comissão; 
	c) o Superintendente da Fundação (Sr. Luís Oscar Rodrigues Bobadilha, peça 45) designado pelo próprio recorrente em outubro/2012, declarou que tinha conhecimento, desde sua posse, da delicada situação financeira da FCAA, "especialmente no tocante à redução do fluxo de caixa e no déficit acumulado", conforme evidencia o documento que formalizou a sua renúncia ao cargo (peça 40, p. 71) ;
	d) no início de 2013, portanto, à época em que o recorrente ainda era presidente do Conselho de Administração da FCAA, o referido superintendente procedeu à contratação de empresa de consultoria externa (Prime Auditores Independentes) com o objetivo de efetuar revisão especial dos procedimentos adotados pela gerenciamento dos projetos, dos controles internos das áreas operacionais da FCAA, das origens, controles e lançamentos das despesas, da correta utilização dos recursos, levantamento de possíveis contingências fiscais e trabalhistas, descumprimentos de contratos, devoluções de recursos e passivos omissos;
	e) no relatório da Prime Auditores Independentes, entregue em novembro de 2013, consta informação (excerto à peça 40, p. 14, e relatório completo à peça 41) , entre outros, acerca da existência de um saldo devedor em tesouraria, em 31/12/2012, de mais de R$ 17 milhões;
	f) ainda segundo esse mesmo relatório, a FCAA vinha adotando prática (ao menos desde 2007) de se valer de recursos de contratos/convênios para custear despesas operacionais não relacionadas aos respectivos objetos, cujo valor acumulado até 2012 superou a casa dos R$ 18 milhões, registro que se coaduna com a advertência que já constava dos pareceres de auditoria independente citados;
	g) os Contratos 88/2008 (com prestação de contas não encaminhada) e 32/2013 foram rescindidos amigavelmente ao longo de 2013;
	h) havia indicativos de dificuldades operacionais no gerenciamento de projetos (execução irregular) , decorrentes de:
	h.1) ausência de identificação de repasses de recursos (Contratos 35/2013; 62/2013; 89/2013; 106/2013; 115/2013; 15 e 28/2014, alguns deles integralmente transferidos à Fest) ; 
	h.2) demora na emissão da ordem bancária de transferência (Contrato 182/2012) ; 
	h.3) ocorrência, durante toda a vigência até sua rescisão, de número limitado de repasses e/ou com valor irrisório frente ao pactuado, ou, ainda, decorrente do baixo grau de realização de despesas (Contratos 176/2012; 177/2012; 182/2012; 14/2013; 57/2013; 85/2013; 91/2013 e 122/2013) .
6.6.	Além disso, o argumento a respeito de que, em 2011, havia expectativa quanto à ação transitada em julgado no Judiciário, no valor de R$ 17.061.928,64, que cobriria totalmente o passivo operacional a descoberto, afirmação essa declarada pelo recorrente também na 87ª reunião do Conselho  Administrativo da FCAA realizada em 11/8/2012, constitui prova de que, pelo menos desde essa data, era sabido que a FCAA já apresentava patrimônio líquido negativo, operando apenas com recursos de terceiros, no caso a Ufes.  
6.7.	Diante desse quadro, não se pode afirmar, como fez o recorrente, que havia apenas uma possibilidade remota ou que faltaram evidências sobre a má situação econômico-financeira da FCAA para que se tomassem medidas mínimas de precaução e resguardo dos recursos da Instituição que administrava.
6.8.	Mesmo afirmando que, no cargo de reitor, o recorrente não possuía informações a respeito das prorrogações de contratos da Ufes com a FCAA, ao inteirar-se de uma situação financeira tão negativa contida nos pareceres das demonstrações financeiras, no trabalho da Prime Auditores Independentes e no relato das comissões instituídas em 2014, a conduta esperada de um gestor diligente seria no sentido de iniciar, como vislumbrado pelo ministra relatora, qualquer tipo de ação para impedir que mais recursos federais fossem repassados à FCAA ou que, ao menos, os projetos de maior relevância para a universidade fossem transferidos para a Fest ou Fahucam, como acabou acontecendo após o fechamento da FCAA.
 (...) 
6.12.	Nesse ponto, caberia ao superior hierárquico, o dirigente máximo da Universidade, ora recorrente, informar os membros do Consuni do caso, expondo a real situação da FCAA e requerendo a adoção das medidas cabíveis, o que não ocorreu.
6.13.	Nesse contexto, a caracterização da situação de insolvência da FCAA, por sua gravidade e extremismo, não se processou de súbito, mas foi se desenvolvendo como um  processo de longo prazo que apresentava pistas, as quais, se bem acompanhadas, poderiam evitar que saldos expressivos de recursos ficassem retidos na fundação, uma vez que se condicionava a sua devolução à chegada do termo final dos contratos, interrompidos com o encerramento de suas atividades. 
7.3.	Como já constatado, a equipe de auditoria registrou que a Administração da IFES celebrou novos contratos com a FCAA, no decorrer dos exercícios de 2013 e 2014 (considerado como período crítico) , ou, quanto aos contratos vigentes, continuou a repassar àquela Fundação verbas de valores volumosos, sem modificação da sistemática então vigente e ignorando uma série de indícios, que sinalizavam claramente a existência e o agravamento de dificuldades operacionais e de gerenciamento dos projetos, impactando na consecução dos objetos pactuados, e que, por essa razão, impunham um maior rigor no controle e o acompanhamento constante de sua execução físico-financeira (peça 109, p. 22) .
7.4.	As informações sobre alguns contratos, cuja documentação foi recentemente juntada aos autos, apenas reforçam esse impacto negativo na consecução dos objetos pactuados à época vigentes, agravado pela continuidade de transferência de recursos à FCAA:
	a) segundo informações do Coordenador do Contrato 182/2012, de fevereiro a abril de 2014, ele recebeu cobrança de fornecedores por falta de pagamento, além de diversas ligações telefônicas de bolsistas e celetistas que estavam recebendo bolsas e salários com atraso. Informou ainda que a FCCAA tinha utilizado os recursos do Projeto AMBES para outros fins, que não as despesas do projeto, o que veio a resultar em aporte no valor de R$ 320.000,00 por parte da Ufes com o objetivo de dar continuidade à sua execução (peça 314, 1-64) ;
	b) os coordenadores dos Contratos 14/2013 e 106/2013 foram informados da interrupção dos respectivos projetos, tendo que rescindi-los, em julho/2014, ou seja, apenas 1 mês antes interrupção das atividades da FCAA, a partir de agosto/2014, sendo que, desde de agosto/2013, o recorrente Reinaldo Centoducatte sabia da extensão e profundidade da situação financeira em que a FCAA se encontrava;
	c) o contrato 97/2013 também foi encerrado unilateralmente, devido à perda da capacidade operacional da FCCAA;
	d) o Contrato 005/2014 (prestação de apoio ao projeto de ensino "Curso de Especialização em Gestão de Políticas Públicas em Gênero e Raça") foi firmado em 2014, quando já havia fatos contundentes da situação de insolvência da FCAA e teve que ser rescindido em 1º/10/2014, tendo sido inclusive citado no voto condutor do acórdão atacado (peça 258, p. 6) . 
7.5.	Em relação ao desvio de recursos por parte da FCAA, como registrou a ministra relatora em seu voto condutor,  "não se tem notícia de que, frente ao risco notório de se aportar mais recursos junto à FCAA, foram adotadas medidas rígidas de controle para impedir a aplicação indevida dos recursos repassados, inclusive com a manutenção de contas específicas de cada projeto para impedir que os valores não fossem aplicados nos fins devidos", fato este que complementa e ratifica a necessidade de responsabilização do recorrente Reinaldo Centoducatte, por desconsiderar a situação temerária daquela fundação de apoio. 
7.6.	A não interrupção dos repasses à FCAA, por parte da Ufes, ao contrário do que afirma o recorrente Reinaldo Centoducatte, acabou por causar maiores prejuízos aos cofres da universidade, considerando que, desde 2008, a FCAA se utilizava de recursos oriundos de projetos e convênios firmados com a Ufes para custear suas despesas operacionais, conforme parecer de auditores independentes sobre as demonstrações financeiras da fundação referentes aos exercícios de 2008 a 2012 (peça 253, p. 44) . 
7.7.	Dessa forma, fica mantida a reprovabilidade da conduta e consequente aplicação de multa ao reitor Reinaldo Centoducatte, pelo achado 11.3 - Celebração de novos contratos e/ou continuidade da transferência de recursos entre 2013 e 2014, desconsiderando a situação econômico-financeira da FCAA.
8.	Se cabe a responsabilização do recorrente Reinaldo Centoducatte pelo achado 11.7 - Mora na constituição definitiva de débito em favor da Ufes (peça 308, 7-11) .
8.1.	O recorrente Reinaldo Centoducatte defende que não cabe sua responsabilização pelo achado 11.7 - Mora na constituição definitiva de débito em favor da Ufes, com base nos seguintes argumentos:  
	a) o pronunciamento técnico da Serur não deu a devida atenção aos documentos que instruem o recurso, especificamente a declaração da 2ª Comissão Especial, firmada pelos seus membros em 9/5/2014, que se encontra ao final do recurso à peça 272, p. 95-98, documento que comprova não ter existido mora na constituição do crédito em referência	. Assim, faz-se necessário a apreciação detida da documentação que instruiu o apelo;
	b) O acórdão passa a impressão de que existia um crédito certo e determinado e que bastaria à unidade jurisdicionada constituí-lo por meio de um procedimento burocrático e, logo em seguida, empreender à sua cobrança. Não se tratava, como parece crer, de uma simples soma, de uma operação aritmética, de uma fórmula pronta que bastava ser aplicada e, magicamente, se chegar a um valor exato desses "custos operacionais". Para tanto, foram constituídas duas Comissões;
	c) nos termos do que foi determinado pelo ora recorrente, ao nomear a 2ª Comissão, conforme trecho transcrito à peça 308, p. 8, havia a expectativa de que os trabalhos dessa Comissão permitissem aceitar ou refutar cabalmente a contestação efetuada perante a primeira Comissão pela FCAA, e, havendo débito, quantificá-lo;
	d) o relatório da 2ª Comissão foi conclusivo em relação à primeira das expectativas, ou seja, de afirmar de forma taxativa se havia procedência ou não da contestação apresentada pela FCAA e da metodologia utilizada pela 1ª Comissão, conforme trecho dos pontos de 01 a 05 do Relatório 001/2014, transcrito à peça 308, p. 8-9;
	e) em relação à segunda expectativa - constituição do débito - a 2ª Comissão não foi conclusiva, sendo que sua única contribuição foi a de apontar a necessidade de contratação de uma empresa externa para auditar, em caráter definitivo, as receitas e despesas da FCAA, atestando, ou não sua regularidade, conforme trecho transcrito à peça 308, p. 9-10;
	f) diante da frustração em relação à expectativa de mensuração de um débito potencialmente existente, e diante da possibilidade de suspensão das atividades da FCAA, que se apresentava naquele momento, o recorrente Reinaldo Centoducatte decidiu, de forma a resguardar o interesse público, rejeitar a recomendação e proceder à consolidação do débito, adotando uma postura diferente daquela preconizada pela 2ª Comissão, que sustentava haver incerteza quanto à existência ou não do débito;
	g) em momento algum o recorrente foi demandado, pelos membros da 2ª Comissão, a adotar qualquer tipo de medida que viesse a viabilizar maior disponibilização de tempo para suas atividades;
	h) o recorrente destaca que não compôs a comissão de servidores que teriam tardado na execução da tarefa que lhes atribuíra, qual seja, verificar se a Fundação de Apoio havia recebido recursos além do montante que lhe era devido a título de custos operacionais;
	i) conforme descrito no documento que acompanha o recurso, o primeiro obstáculo encontrado pela Comissão foi a dificuldade de definição do que seriam matematicamente esses custos, uma conceituação difícil e que até hoje nem o próprio TCU conseguiu elaborar;
	j) essa circunstância fática, conforme determina o já citado art. 22 da Lei de Introdução ao Direito, deve ser levada em consideração;
	k) inexiste lei fixando um prazo para encerramento de um processo tão complexo quanto era aquele que visava apurar se havia crédito em favor da UFES. 	Somente se pode falar em mora quando existe um prazo que foi ultrapassado, e neste caso não existia;
	l) importante reafirmar que o trabalho da comissão constituída através da Portaria 1488/2010 pelo ex-Reitor (Rubens Sérgio Rasseli) , era de alta complexidade e volumoso, pois envolvia a análise de diversos contratos relativos a 9 anos, com inúmeros documentos para apurar o valor de cada elemento que compunha o valor do custo operacional de cada um dos ajustes celebrados entre a FCAA e a UFES, sendo uma tarefa por demais árdua. Para uma missão tão espinhosa não havia como se cogitar um prazo preciso, não se concebendo que o recorrente Reinaldo Centoducatte ficasse diariamente cobrando os membros da Comissão para que, às pressas, terminassem o trabalho, sendo que nem o legislador determinara um prazo de conclusão;
	m) não há como o ora recorrente ser acusado de mora, se esta pressupõe um atraso e este, por sua vez, pressupõe o descumprimento de um marco temporal inexistente;
	n) a 2ª Comissão finalizou o seu Relatório e Parecer em 09/05/2014 e, logo em seguida, no dia 03/06/2014, o ora recorrente, a despeito de a Comissão não ter adentrado no mérito, decidiu constituir o crédito em favor da Universidade. Ou seja, o débito da Fundação somente passou a existir nesse momento, razão pela qual não faz sentido a interpretação de que houve mora em sua constituição;
	o) até esse momento, o que havia eram indícios de um crédito, cujo procedimento de constituição não estava sujeito a nenhum prazo estabelecido em nenhuma norma jurídica;
	p) nenhum dos atos descritos, ainda que tivessem sido praticados pelo ora recorrente, se enquadraria no art. 58 da Lei n°. 8.443/92, sendo condutas atípicas, sem previsão de penalidades.
Análise
8.2.	Não assiste razão ao recorrente Reinaldo Centoducatte ao afirmar que a Serur não deu a devida atenção aos documentos que instruem o recurso, em especial a declaração da 2ª Comissão, como se irá demonstrar.
8.3.	Também não prospera a afirmação de que essa  declaração da 2ª Comissão comprova que não existiu mora na constituição do crédito em referência, pois não comprova, como demonstra a análise e apreciação dessa documentação que se encontra detalhada no item 7 da peça 305, p. 13-17, com a conclusão de que se passou mais de 2 anos entre a contestação da FCAA sobre o débito de R$ 924.400,45 e a decisão do recorrente pela consolidação do mesmo débito, em 3/6/2014, verificando-se, assim, demora na decisão da Reitoria pela constituição definitiva da dívida.
8.4.	Não procede ainda o argumento de extrema complicação e volume para se mensurar o débito existente, obrigação da concedente (não desta Corte de Contas, como quis afirmar o recorrente) ,  considerando referir-se somente a 100 contratos e 9 convênios referentes aos exercícios de 2005 a 2009, conforme registrado no relatório da 1ª Comissão à peça 73, p. 5. 	Dessa forma, não cabe a afirmação do recorrente de que compreende contratos referentes a nove anos. 
8.5.	Aliás, cabe ressaltar, que eventual dificuldade alegada pelo recorrente Reinaldo Centoducatte para levantar a composição do valor do custo operacional dos ajustes celebrados entre a FCAA e a UFES decorre de sua própria inércia, no que diz respeito à deficiência de controles internos administrativos por parte da Ufes, constatado pela CGU, no exercício de 2012 (peça 26, p. 4-8) , quando evidenciou: (i) ausência de controle adequado dos contratos relativos aos projetos gerenciados pela FCAA; (ii) ausência de controle das contas bancárias dos projetos; (iii) ausência de controle das contas bancárias do fundo de rescisão; (iv) ausência de periodicidade para apresentação, pela FCAA, de prestação de contas parciais dos projetos; e (v) não atendimento a recomendações da auditoria interna da Ufes acerca da melhoria dos controles quanto às prestações de contas finais dos projetos gerenciados pela FCAA. 
8.6.	Não se sustenta, portanto, a alegação de complexidade dos cálculos, tendo como pano de fundo a dificuldade para se reunir dados e informações, porventura inexistentes por falta de controle, ou dispersas, como demonstra trecho do Relatório Final da 1ª Comissão (peça 73, p. 5) :
Considerando que a Comissão enviou memorandos aos Departamentos e Centros da UFES solicitando os processos para análise, e que muitos desses órgãos tiveram dificuldade em disponibilizar os mesmos; tendo em vista que muitos dos projetos favorecidos por esses convênios ainda se encontram em vigência e outros processos em poder de professores coordenadores; somando-se ainda o fim do ano letivo e o período de férias, todos esses fatores dificultaram sobremaneira a conclusão do trabalho da Comissão.
8.7.	Não cabe ainda o argumento do recorrente Reinaldo Centoducatte de que a demora pressupõe o descumprimento de um prazo, que, no caso, não existe, tendo em vista, como já exposto pela Serur à peça 305, p. 14, a desnecessidade de estipulação de prazo, frente ao princípio da razoável duração do processo ou da celeridade processual, o qual, nos termos do inciso LXXVIII do art. 5º da CF/1988, impõe que a "todos, no âmbito judicial e administrativo, são assegurados a razoável duração do processo e os meios que garantam a celeridade de sua tramitação". 
8.8.	O seguinte trecho do voto condutor do acórdão atacado resume os fatos que caracterizam responsabilização do reitor Reinaldo Centoducatte pela mora na constituição definitiva de débito da FCAA frente à Ufes (peça 258, p. 10) :
  66. Para atender a recomendação da Controladoria-Geral da União emitida no relatório anual de contas da Ufes do exercício de 2009, foi constituída comissão administrativa por meio da portaria 1.488-R, de 23/8/2010, tendo por escopo verificar a exatidão e a aceitabilidade dos valores dos custos operacionais cobrados pela FCAA nos últimos cinco anos (2005-2009) , bem como o montante repassado e ressarcido no mesmo período.
67. Os trabalhos foram concluídos em 5/7/2011, apurando-se a importância de R$ 924.400,45 a crédito da universidade, decorrente da cobrança indevida (a maior) de custos operacionais por parte daquela fundação. 68. O respectivo relatório foi submetido à avaliação da FCAA, que, em 07/02/2012, contestou a metodologia empregada e aduziu que a comissão teria realizado análise diversa.
69. Apenas em 28/11/2012, o reitor Reinaldo Centoducatte designou servidores para dar continuidade à análise do processo, mais especificamente quanto à contestação apresentada.
70. Mesmo com essa indicação, os autos permaneceram sem movimentação até 23/12/2013. Em 9/5/2014, quando a aludida fundação já se encontrava sem operar, houve a conclusão do relatório 001/2014, e, em 3/6/2014, adveio decisão da reitoria pela constituição definitiva do referido débito, ao que se sucedeu publicação no DOU de edital de notificação.
71. Não há como acolher as razões de justificativa do responsável de que primou pelo respeito, entre outros, aos princípios da ampla defesa e contraditório e da duração razoável do processo.
8.9.		Mesmo o recorrente insistindo em que o processo não ficou parado e apresentando o Relatório 2/2017 da 2ª Comissão, o qual teve por objetivo (peça 272, p. 95-98) demonstrar que houve atuação dessa comissão no período de 28/11/2012 a 09/05/2014, o fato é que houve demora entre a contestação da FCAA, em 7/2/2012 quanto ao resultado da 1ª Comissão, que já havia apurado a importância de R$ 924.400,45, em 5/7/2011, e a decisão do recorrente pela consolidação do mesmo débito, em 3/6/2014. Registre-se que inexistiu qualquer alteração fática desde então, ingressando a Ufes com ação em juízo exatamente com base no relatório da 1ª Comissão.
8.10.	Assim, considerando que o recorrente Reinaldo Centoducatte tinha o dever funcional de exigir a condução célere de processo em que se discutia crédito de R$ 925 mil em favor da Ufes, deve ser mantida sua responsabilização pela mora na constituição definitiva de débito da FCAA frente à Ufes.      
9.	Se, de acordo com o art. 22 da Lei de Introdução ao Direito Civil, está equivocado o posicionamento da Serur, em manter a responsabilização do recorrente Rubens Sérgio Rasseli, pela fiscalização insatisfatória ou não realizada dos contratos da Ufes, achado 11.6 constante da peça 109, p. 34-37 (peça 308, 13-21) .
9.1	O recorrente Rubens Sérgio Rasseli afirma que o pronunciamento da Serur à peça 305, em relação a manter sua responsabilização pela fiscalização insatisfatória ou não realizada dos contratos da Ufes, não pode prevalecer, com base nos seguintes argumentos:
	a) o pronunciamento da Serur aglutinou a situação específica do ora signatário com a do recorrente Reinaldo Centoducatte, desconhecendo o fato de que os achados foram diferentes, assim como foram diversas as respostas dadas aos problemas enfrentados pela unidade jurisdicionada à época dos fatos;
	b) faz-se necessário atenção a cada um dos argumentos expostos nos recursos do recorrente Rubens Sérgio Rasseli, em especial as circunstâncias fáticas adversas por ele enfrentadas, as quais devem ser tomadas em consideração para fins de reconhecimento da responsabilidade do gestor, segundo prescreve o art. 22 da Lei de Introdução ao Código Civil Brasileiro, norma que se aplica perfeitamente ao caso ora em julgamento;
	c) embora a Serur tenha reconhecido a iniciativa e a concretização das medidas normativas e executivas de autoria do recorrente Rubens Sérgio Rasseli para garantir uma efetiva fiscalização dos contratos, agiu de forma contraditória e desprezou esse fato, opinando pela manutenção da sanção ao recorrente signatário, que, como está cristalino no pronunciamento da Serur, foi o criador do setor de rotina de fiscalização na Ufes, ato que bastaria para afastar a responsabilidade imputada ao signatário;
	d) além disso, a Serur se esqueceu de apontar que o sistema vigente na UFES à época da gestão do recorrente Rubens Sérgio Rasseli, e ainda atualmente, se fundamenta na Lei 8.958/1994 e no Decreto 7.423/2010, de modo que é o professor que tiver interesse acadêmico no atendimento de alguma demanda externa, quem deve iniciar e conduzir o processo, trilhando o caminho descrito à peça 308, p. 15 e no item 6.1 desta instrução;
	e) finalizado o referido processo, é formalizado um contrato, o qual é assinado pela Fundação de Apoio, pelo Coordenador do Projeto, pelo Fiscal do Contrato, pelo Ordenador de Despesas por delegação, e, neste ponto, é relevante mencionar que, no âmbito da Ufes, esses atores apõem sua assinatura no instrumento contratual como forma inequívoca de seus deveres, conforme assim determinava a Resolução 52/2013 do Conselho Universitário, vigente à época dos fatos, cujo art. 4º, transcrito à peça 308, p. 4-5 detalha as responsabilidades do coordenador e do fiscal;
	f) esses fatos comprovam de maneira cabal que o recorrente Rubens Sérgio Rasseli não escolheu a FCAA e também não detinha a obrigação de fiscalizar contratos celebrados com essa fundação, eis que esses ajustes possuíam servidores designados para atuarem como coordenador, gestor e fiscal, sendo que a responsabilidade pela supervisão cabia à pró-reitoria de administração e não ao reitor;
	g) impossível, portanto, a manutenção do julgado ora impugnado relativamente à ocorrência de fiscalização do contrato insatisfatória ou não realizada.
Análise
9.2.	Os argumentos do recorrente Rubens Sérgio Rasseli não merecem prosperar, considerando que a Serur, quando examinou os recursos dos Srs. Reinaldo Centoducatte e Rubens Sérgio Rasseli, o que resultou na instrução à peça 305, apartou a situação de cada recurso, tratando os achados pertinentes apenas ao Sr. Reinaldo Centoducatte nos itens 6 e 7 daquela instrução, sem aglutinação com o recorrente Rubens Sérgio Rasseli.
9.3.	Além disso, diversamente do afirmado pelo recorrente, o achado que lhe foi atribuído - fiscalização insatisfatória ou não realizada dos contratos da Ufes, achado 11.6, constante da peça 109, p. 34-37 - não é diferente de um dos que foi atribuído ao outro recorrente. O mencionado achado é comum aos dois, e, como tal, foi tratado no item 5 da mesma instrução.
9.4.	Todavia, quando o argumento utilizado é específico de apenas um dos recorrentes, como demonstrado na alínea "c" do item 5.5, 5.6 e 5.7 da peça 305, cuja alegação era peculiar ao recorrente Rubens Sérgio Rasseli, as particularidades atinentes foram tratadas separadamente, como comprova o item 5.7 que citou a criação, pelo reitor Rubens Sérgio Rasseli, de normas, do Departamento de Contratos e Convênios - DCC, de um Manual de Fiscalização - DCC, bem como o reforço da estrutura da Auditoria Interna, fato que foi considerado como circunstância atenuante para fins de dosimetria da pena, frise-se, apenas no seu caso. 
9.5.	Com relação aos arrazoados comuns usados pelos dois recorrentes, buscando justificar a conduta quanto à fiscalização inexistente ou ineficiente dos contratos, como por exemplo, a jurisprudência do TCU apresentada que foi exatamente a mesma, a análise foi realizada em conjunto, visando evitar a repetição.
9.6.	Nesse diapasão, refuta-se o argumento relativo às circunstâncias fáticas adversas porventura enfrentadas pelo recorrente Rubens Sérgio Rasseli, que se fundamentou, por essa suposição, no art. 22 da Lei de Introdução ao Código Civil Brasileiro (LINB) , da mesma maneira que fez também o outro recorrente. Rechaça-se esta alegação com base na análise realizada nos itens 5.2 a 5.16 desta instrução, uma vez que se aplica, da mesma forma, ao recorrente Rubens Sérgio Rasseli.
9.7.	Isso porque, por mais adversas que sejam as condições de gestão de uma universidade, essas dificuldades não podem servir para justificar as deficiências na fiscalização dos contratos com a FCCA, que se tornou um problema estrutural e sistêmico de longa data, pois vinha sendo apontado desde 2006 pelos órgãos de controle interno, com graves impactos na gestão de volumosos recursos da Universidade. Ocorre que que foi preterido pelo ora recorrente.
9.8.	Dessa forma, conforme relatado na instrução à peça 305, no âmbito da auditoria do TCU (item 118 do relatório de fiscalização à peça 109, p. 34) , ficou comprovado que a falta de fiscalização dos contratos que apoiavam os projetos alcançou todos os 21 contratos da amostra (Anexo A do relatório de fiscalização, à peça 109, p. 98-99) , que foram firmados e executados na gestão do recorrente Rubens Sérgio Rasseli.
9.9.		Nesses termos, tomando por base a premissa apontada na jurisprudência desta Corte de Contas de que o "erro grosseiro" mencionado no art. 28 da LINB, é tratado na doutrina como "culpa grave", o recorrente Rubens Sérgio Rasseli agiu com culpa grave na gestão de contratos celebrados entre a Ufes e a FCAA, conforme as circunstâncias de fato levantadas pela ministra relatora no acórdão atacado, sendo correta a aplicação da sanção do art. 58, inciso II, da Lei 8.443/1992.
9.10.	Também é infundado o argumento de que, conforme o  Decreto 7.423/2010 e a Resolução 52/2013 do Conselho Universitário, a obrigação de fiscalizar os contratos era do coordenador e do fiscal, uma vez que não se está atribuindo ao recorrente Rubens Sérgio Rasseli a responsabilidade por ações e omissões dos coordenadores de projeto e dos membros da comissão, mas o cumprimento de suas competências institucionais quanto a problemas estruturais relativos à sistemática dos contratos com as fundações de apoio. 
9.11.	Ressalte-se, como já colocado no item 5.10 retro, que, conforme o art. 12 do Decreto 7423/2010, que regulamenta a Lei 8.958/1994, a qual dispõe sobre as relações entre as Ifes e as fundações de apoio, é competência do órgão superior das Ifes, implantar sistemática de gestão, controle e fiscalização dos contratos, acordos ou ajustes, de forma a individualizar o gerenciamento dos recursos envolvidos em cada um deles, o que não foi realizado pelo recorrente Rubens Sérgio Rasseli no presente caso concreto: 
Art. 12.  Na execução de contratos, convênios, acordos ou ajustes firmados nos termos da na Lei 8.958, de 1994, e deste Decreto, envolvendo a aplicação de recursos públicos, as fundações de apoio submeter-se-ão ao controle finalístico e de gestão do órgão colegiado superior da instituição apoiada.
§ 1o  Na execução do controle finalístico e de gestão de que trata o caput, o órgão colegiado superior da instituição apoiada deverá:
 (...) 
II - implantar sistemática de gestão, controle e fiscalização de convênios, contratos, acordos ou ajustes, de forma a individualizar o gerenciamento dos recursos envolvidos em cada um deles;
9.12.	Registra-se que que os apontamentos realizados pelos órgãos de controle interno desde 2006 (peça 67, p. 3) sobre as graves falhas no sistema de fiscalização dos contratos firmados com suas fundações de apoio, foram dirigidos ao gestor máximo da entidade, a quem compete adotar as medidas visando corrigi-los e de quem estão sendo cobradas explicações, se não justificadas, podendo implicar inclusive responsabilização pessoal. Este fato também foi registrado na análise da Serur constante à peça 305 e no item 5.10 desta instrução.
9.13.	Dessa forma, o recorrente Rubens Sérgio Rasseli foi responsabilizado por omitir-se em exigir que fossem cumpridas as disposições legais e contratuais que dispunham sobre o dever da Administração, através de preposto formalmente designado, de fiscalizar e acompanhar a execução físico-financeira dos projetos de pesquisa, extensão e desenvolvimento institucional, cujo gerenciamento financeiro ficou a cargo de fundação de apoio, tendo conotação de ilícito continuado, que se protraiu no tempo, tendo sido observada entre 1º/1/2006 (conforme peça 67, p. 3 e 9, que trata do relatório anual de gestão da entidade relativo ao exercício de 2006) e 16/5/2011, data em que deixou a Reitoria (peça 47, p. 3) .  
9.14.	Assim, considerando a Lei de Introdução às Normas do Direito Brasileiro, ratifica-se o posicionamento da Serur, em manter a responsabilização e consequente aplicação de multa ao recorrente Rubens Sérgio Rasseli, pela fiscalização insatisfatória ou não realizada dos contratos da Ufes. 
CONCLUSÃO
10.	Das análises anteriores, conclui-se que:
	a) tomando por base a Lei de Introdução às Normas do Direito Brasileiro (LINB) e a premissa apontada na jurisprudência desta Corte de Contas de que o "erro grosseiro" é tratado na doutrina como "culpa grave", os recorrentes agiram com culpa grave na fiscalização dos contratos celebrados entre a Ufes e a FCAA, conforme as circunstâncias de fato levantadas pela ministra relatora no acórdão atacado, sendo correta a aplicação da sanção do art. 58, inciso II, da Lei 8.443/1992;
	b) não foram apresentadas evidências contrárias à omissão dos recorrentes em exigir que fossem cumpridas as disposições legais e contratuais que dispunham sobre o dever da Administração através de preposto formalmente designado, de fiscalizar e acompanhar a execução físico-financeira dos projetos de pesquisa, extensão e desenvolvimento institucional;
	c) considerando que os documentos apresentados não lograram alterar o posicionamento anterior desta Serur, fica mantida a reprovabilidade da conduta e consequente aplicação de multa ao reitor Reinaldo Centoducatte  pelo achado 11.3 - Celebração de novos contratos e/ou continuidade da transferência de recursos entre 2013 e 2014, desconsiderando a situação econômico-financeira da FCAA;
	d) considerando que o recorrente Reinaldo Centoducatte tinha o dever funcional de exigir a condução célere de processo em que se discutia o crédito de R$ 925 mil em favor da Ufes, deve ser mantida sua responsabilização pela mora na constituição definitiva de débito da FCAA frente à Ufes;
	e) considerando a Lei de Introdução ao Direito Civil e a jurisprudência desta Corte de Contas em relação ao exame da conduta dos gestores públicos, ratifica-se o posicionamento desta Serur em manter a responsabilização do recorrente Rubens Sérgio Rasseli, pela fiscalização insatisfatória ou não realizada dos contratos da Ufes, achado 11.6 constante da peça 109, p. 34-37, uma vez que agiu com culpa grave, ao omitir-se em exigir que fossem cumpridas as disposições legais e contratuais que dispunha sobre o dever da Administração, através de preposto formalmente designado, para fiscalizar e acompanhar a execução físico-financeira dos projetos da Universidade; 
10.1.	Assim, os novos elementos apresentados pelos recorrentes não têm o condão de modificar o entendimento anterior desta Secretaria de Recursos, devendo-se manter a deliberação recorrida em seus exatos termos.  
PROPOSTA DE ENCAMINHAMENTO
11.	Ante o exposto, com fundamento nos artigos 32, inciso I; 33 e 48 da Lei 8.443/1992, submetem-se os autos à consideração superior, com posterior encaminhamento ao Gabinete do Relator, propondo:
Ratificando anterior posicionamento desta Serur (peça 305) , conhecer dos recursos e, no mérito, negar-lhes provimento;
comunicar a deliberação que vier a ser proferida por esta Corte aos recorrentes e aos demais interessados. [...]".
	
É o Relatório.

8.1. Claudismar Zupiroli (12250/OAB-DF), representando Rubens Sérgio Rasseli e Reinaldo Centoducatte;
8.2. José Roberto Teixeira, representando Aparecido Jose Cirilo.  
8.3. Thais Prata da Silva (12542/OAB-ES), representando Amarilio Ferreira Neto.
8.4. Delano Santos Câmara (7747/OAB-ES) e outros, representando Maurício Hostim Silva.

Não atuou.

PEDIDO DE REEXAME. RELATÓRIO DE AUDITORIA. UNIVERSIDADE. FUNDAÇÃO DE APOIO. ENCERRAMENTO DAS ATIVIDADES DA FUNDAÇÃO CECILIANO ABEL DE ALMEIDA (FCAA), MOTIVADO POR GRAVES DIFICULDADES FINANCEIRAS. EXAME DAS PRESTAÇÕES DE CONTAS DA FCAA DEVIDAS À UNIVERSIDADE FEDERAL DO ESPÍRITO SANTO (UFES), DA CONFORMIDADE DOS REPASSES REALIZADOS PELA UFES À FCAA NO BIÊNIO 2013-2014 E DA SITUAÇÃO DOS PRINCIPAIS PROJETOS ENTÃO VIGENTES PARA QUE NÃO SOFRESSEM SOLUÇÃO DE CONTINUIDADE. AUDIÊNCIAS. ACOLHIMENTO DAS JUSTIFICATIVAS DE ALGUNS RESPONSÁVEIS. REJEIÇÃO DAS DE OUTROS. MULTA. DETERMINAÇÕES. PEDIDO DE REEXAME. CONHECIMENTO. NÃO PROVIMENTO. COMUNICAÇÕES.

RELATÓRIO DE AUDITORIA (RA)

Secretaria de Recursos (Serur) e Secretaria de Controle Externo da Educação, da Cultura e do Desporto (SecexEduc).

Aprecia-se nesta oportunidade Pedidos de Reexame interpostos pelos Sr. Rubens Sérgio Rasseli (Peça 271) e Reinaldo Centoducatte (Peça 272) , contra o Acórdão 9604/2017-TCU-Segunda Câmara, da relatoria do Ministra Ana Arraes (Peça 257) , que rejeitou as razões de justificativas apresentadas pelos responsáveis e aplicou-lhes multas individuais nos valores de R$ 5.000,00 e R$ 15.000,00, respectivamente, além de expedir determinações e ciência à Universidade Federal do Espírito Santo e à Fundação Espírito Santense de Tecnologia (Fest) .
2.	O processo teve origem na auditoria realizada na Universidade Federal do Espírito Santo (Ufes) , no período de 18/5 a 28/8/2015 - motivada pelas graves dificuldades financeiras enfrentadas pela Fundação Ceciliano Abel de Almeida (FCAA) , noticiadas ao longo do exercício de 2014 e constatadas por consultoria independente, que culminaram no encerramento de suas atividades e na consequente rescisão de diversos contratos de gerenciamento de projetos então pactuados com aquela instituição federal de ensino.
3.	O objetivo da fiscalização foi verificar a situação das respectivas prestações de contas, a conformidade dos repasses realizados no biênio 2013-2014, quando a FCAA se encontrava numa ascendente de criticidade na sua situação econômico-financeira, além de avaliar a situação dos principais projetos então vigentes para que não sofressem solução de continuidade. Outra abordagem do trabalho de auditoria consistiu na verificação da atuação da Administração Central da Ufes na detecção dessas ocorrências e as providências eventualmente adotadas (avaliação dos controles) .
4.	Foram detectadas impropriedades/ilegalidades imputadas a 15 responsáveis, sendo que, após promovidas as audiências e analisadas as razões de justificativas, a decisão deste Tribunal foi no sentido de aplicar a multa prevista no art. 58, inciso II, da Lei 8.443/1992 aos ex-reitores Rubens Sérgio Rasseli (período de 07/01/2004 a 16/5/2011) e Reinaldo Centoducatte (a partir de 17/5/2011) e de expedição de uma série de determinações e ciências à Ufes.
5.	Irresignados os responsáveis interpuseram Pedidos de Reexame, onde alegam que a acusação de falta de aperfeiçoamento da fiscalização dos contratos da Ufes não corresponde à realidade, com base nos argumentos transcritos pela Serur no item 5.1, alíneas a a k, da instrução à Peça 305 e analisados nos subitens 5.2 a 6, da mesma instrução.
6.	Em conclusão, ante os fundamentos que expõe, a unidade técnica defende ser plenamente possível a atribuição de responsabilidade aos ex-reitores, porquanto era, sim, atribuição dos dirigentes máximos da Ufes, no caso sob análise, atuar de forma direta e impositiva no sentido de aperfeiçoar a sistemática de fiscalização dos contratos da Ufes.
7.	É defendido no recurso que no período em que o recorrente Reinaldo Centoducatte esteve à frente da gestão da Ufes, a partir de 17/5/2011, não havia provas incontestáveis da má situação econômico-financeira da Fundação de Apoio, tendo por base os argumentos apresentados por este recorrente, transcritos nas alíneas de a a m, do item 6.1 da instrução à Peça 305.
8.	A Serur rechaça os argumentos, pois entende que o que se questiona é continuidade do repasse de recursos pertencentes à Universidade sem a necessária cautela frente à situação econômico-financeira da FCAA ou ainda a falta de qualquer alteração da sistemática então vigente, não se preocupando o recorrente em garantir a regular aplicação daqueles valores. 
9.	Registra a Serur que, entre a data da posse, em 17/5/2011 até 9/7/2013, quando da aprovação do novo Estatuto da FCAA (Peça 249, p. 14-24) , o recorrente, Sr. Reinaldo Centoducatte, além de Reitor da Ufes, era membro e Presidente do Conselho de Administração daquela Fundação de Apoio. Dessa forma, não procederia alegar que somente em maio de 2014 teria obtido a certeza quanto à fragilidade econômico-financeira da fundação.
10.	Assegura a unidade técnica que, como presidente do Conselho de Administração da FCAA, o recorrente devia ter conhecimento dos pareceres dos auditores independentes sobre as demonstrações financeiras da Fundação, referentes aos exercícios de 2008 a 2012, que continham opiniões com "ressalvas" (conclusão de distorção, individual ou em conjunto, relevante sobre as demonstrações contábeis) relacionadas ao uso de recursos de convênios, para custear despesas operacionais da FCAA (Peça 40, p. 1-13) .
11.	A Serur entende que também não procede o argumento de que a aprovação das prestações de contas pelo Ministério Público Estadual do Espírito Santo e o Certificado do Prodfor eram garantias da boa condição econômico-financeira da FCAA, haja vista que, além dos pareceres dos auditores independentes, os fatos lançados nas alíneas a a h.3, do item 6.5, da instrução transcrita no Relatório precedente, evidenciavam a má-situação e o agravamento de dificuldades operacionais e de gerenciamento dos projetos da Ufes (Peça 109, p. 22-23) .
12.	Além disso, a unidade técnica esclarece que o argumento a respeito de que, em 2011, havia expectativa quanto à ação transitada em julgado no Judiciário, no valor de R$ 17.061.928,64, que cobriria totalmente o passivo operacional a descoberto, afirmação essa declarada pelo Sr. Reinaldo Centoducatte também na 87ª reunião do Conselho Administrativo da FCAA, realizada em 11/8/2012, constitui prova de que, pelo menos desde de mencionada data, era sabido que a FCAA já apresentava patrimônio líquido negativo, operando apenas com recursos de terceiros, no caso a Ufes.
13.	Assegura que, mesmo afirmando que, no cargo de reitor, o Sr. Reinaldo Centoducatte não possuía informações a respeito das prorrogações de contratos da Ufes com a FCAA, ao inteirar-se de uma situação financeira tão negativa contida nos pareceres das demonstrações financeiras, no trabalho da Prime Auditores Independentes e no relato das comissões instituídas em 2014, a conduta esperada de um gestor diligente seria no sentido de iniciar, como vislumbrado pela Ministra relatora, qualquer tipo de ação para impedir que mais recursos federais fossem repassados à FCAA ou que, ao menos, os projetos de maior relevância para a universidade fossem transferidos para a Fest ou Fahucam, como acabou acontecendo após o fechamento da FCAA.
14.	A unidade de recursos defende, ainda, que tampouco pode servir de abrandamento para a responsabilidade do Sr. Reinaldo Centoducatte o fato de que teria seguido recomendação da promotora de justiça para não deixar de contratar e repassar recursos à FCAA, considerando que, além de não existir ascendência da curadoria das fundações sobre a administração das universidades, o ex-reitor tinha a obrigação de zelar pelas finanças da Ufes, conforme o inciso V do já mencionado art. 35, do seu Estatuto. 
15.	Conclui, portanto, a Serur, que à época da gestão do recorrente Reinaldo Centoducatte, em que houve transferências de recursos à FCAA (2013-2014) , já se configurava como incontestável a má situação econômico-financeira da Fundação, que, por sua gravidade e extremismo, não se processou de súbito, mas foi se desenvolvendo como um processo de longo prazo que apresentava pistas, as quais, se bem acompanhadas, poderiam evitar que saldos expressivos de recursos ficassem retidos na fundação.
16.	No que tange à mora na constituição do crédito em favor da Ufes (Peça 272, p. 26-32) , onde o Sr. Reinaldo Centoducatte defende que não ocorreu, a Serur esclarece que, independente de movimentação ou não do processo e de quanto tempo levou a 2ª Comissão para concluir seus trabalhos, houve um período de mais de 2 anos entre a contestação da FCAA, em 7/2/2012 quanto ao resultado da 1ª Comissão, que já havia apurado a importância de R$ 924.400,45, em 5/7/2011, e a decisão do recorrente pela consolidação do mesmo débito, em 3/6/2014. Registra que inexistiu qualquer alteração fática desde então, ingressando a Ufes com ação em juízo exatamente com base no relatório da 1ª Comissão.
17.	Esclarece a Serur que o referido valor já era do conhecimento do recorrente desde 2011, razão pela qual não procede sua alegação de que o débito foi constituído apenas em 05/2014. Ademais, ao finalizar seus trabalhos em 05/2014, a 2ª Comissão não concluiu pela confirmação do débito anterior, mas somente pela contratação de uma auditoria externa para apurar o montante a ser debitado da FCAA. Ressalta, ainda, que esse débito diz respeito somente a 100 contratos e 9 convênios analisados pela 1ª Comissão referentes aos exercícios de 2005 a 2009 (Peça 73, p. 5) e não a milhares de contratos referentes a nove anos como afirmou o recorrente. Aliás, consigna que não há nos autos estudo que forneça o montante a maior pago à FCAA nos exercícios de 2010 a 2014, com evidente prejuízo da Ufes.
18.	A unidade de recurso assevera que não contribui com a defesa do recorrente o argumento de que até a emissão do relatório não havia débito ou de que não há nexo causal entre a demora na finalização dos trabalhos e a inviabilidade de cobrança, considerando que o achado se constituiu tão somente no decurso de tempo até a decisão que foi tomada pelo reitor, apenas em 3/6/2014. Consignou, ainda, que os fundamentos que o recorrente se utilizou para rejeitar a contestação formulada em 2012 pela FCAA (Peça 73, p. 71) poderiam ter sido emitidos ainda naquele ano, o que possibilitaria a constituição tempestiva de crédito em favor da Ufes. Assim, decorreu-se um período de mais de 2 anos entre a contestação da FCAA sobre o débito de R$ 924.400,45 e a decisão do recorrente pela consolidação do mesmo débito, em 3/6/2014, verificando-se demora na decisão da Reitoria pela constituição definitiva do referido débito.
19.	Assim, a Serur concluiu que não há elementos para dar provimento ao recurso, uma vez que os argumentos ofertados pelos recorrentes não tiveram o condão de elidir as irregularidades inquinadas e nada adicionam aos arrazoados já rejeitados pelo Tribunal, perdurando válidas as razões de decidir consubstanciadas no acórdão atacado. 
20.	Em 11/3/2019, estando o processo em meu Gabinete para pronunciamento, os recorrentes apresentaram elementos complementares visando subsidiar o Pedido de Reexame (Peças 308 a 316) , razão pela qual restitui os autos à Serur para reanálise.
21.	Em cumprimento à determinação, a unidade técnica analisou as novas peças acostadas ao processo, às Peças 318 e 319, e concluiu que os novos elementos trazidos aos autos não são suficientes para isentar o recorrente Reinaldo Centoducatte pela fiscalização insatisfatória ou não realizada dos contratos da Ufes, conduta correspondente ao achado 11.6, constante da Peça 109, p. 34-37.
22.	Inicialmente, rebate o argumento de que a unidade técnica e os ministros do TCU não teriam levado em conta o contido no art. 22 da Lei de Introdução ao Direito Civil, por ocasião da aplicação das sanções aos recorrentes. E esclarece que nos termos do art. 20 da Lei de Introdução às Normas do Direito Brasileiro (Decreto-Lei 4.657/1942) , acrescido pela Lei 13.655/2018, que dispõe sobre a segurança jurídica e a eficiência na criação e na aplicação do direito público, a necessidade de imposição da multa se justifica em função do efeito inibitório para a prática futura da irregularidade consubstanciada na não comprovação do bom e regular emprego do recurso federal, sendo insuficiente e inadequado deixar de sancionar os responsáveis, porquanto tal agir não surtiria o almejado intuito de evitar a reincidência da conduta irregular.
23.	A Serur esclarece, em apertada síntese, que era esperado dos recorrentes, como gestores máximos da Ufes, conduta relativa à sistemática de fiscalização de seus contratos que não se coaduna com a realidade encontrada. Afirma que, a esse respeito, a jurisprudência do Tribunal tem se firmado no sentido de reconhecer a responsabilização de agentes políticos quanto a atos de gestão quando as irregularidades tiverem caráter de tal amplitude que, no mínimo, fique caracterizada grave omissão no desempenho de suas atribuições de supervisão hierárquica, o que pode ser constatado no presente caso. Nessa linha, cita os Acórdão 3769/2018-TCU-Segunda Câmara, 222/2017-Plenário, 6188/2015-Primeira Câmara, 5214/2015-Segunda Câmara, 760/2015-Plenário, 1429/2014-Segunda Câmara, 830/2014-Plenário, 2083/2013-Plenário, 1346/2013-Plenário e 1016/2013-Plenário.
24.	Afasta, também, o argumento de que a fiscalização dos contratos celebrados entre a Ufes e a FCAA não era deficiente (item 6.1, alíneas a a g da instrução à Peça 318) , tendo em vista, que apesar do volume de documentos juntados aos autos, a análise do seu conteúdo não foi suficiente para isentar os recorrentes pela fiscalização insatisfatória ou não realizada dos contratos da Ufes, pois não há evidências contrárias à omissão dos recorrentes em exigir que fossem cumpridas as disposições legais e contratuais que dispunham sobre o dever da Administração, através de preposto formalmente designado, de fiscalizar e acompanhar a execução físico-financeira dos projetos de pesquisa, extensão e desenvolvimento institucional (itens 6.2 a 6.11) .
25.	Quanto ao argumento do recorrente, Sr. Reinaldo Centoducatte, de que, embora houvesse elementos que apontassem para uma possibilidade remota de problemas econômico-financeiros da FCAA, não poderia ser responsabilizado por dar continuidade aos contratos em vigor e/ou prorrogá-los, com base nos argumentos que apresenta, transcritos no item 7.1, alíneas a a k, da instrução à Peça 318, a Serur, mais uma vez, defende que não merecem prosperar, tendo em vista que em nada inovaram em relação aqueles já apresentados à Peça 272, p. 408 e p. 12-15, os quais foram rechaçados no item 6 da instrução da Serur à Peça 305, p. 11-13.
26.	Relembra que a equipe de auditoria registrou que a Administração da IFES celebrou novos contratos com a FCAA, no decorrer dos exercícios de 2013 e 2014 (considerado como período crítico) , ou, quanto aos contratos vigentes, continuou a repassar àquela Fundação verbas de valores volumosos, sem modificação da sistemática então vigente e ignorando uma série de indícios, que sinalizavam claramente a existência e o agravamento de dificuldades operacionais e de gerenciamento dos projetos, impactando na consecução dos objetos pactuados, e que, por essa razão, impunham um maior rigor no controle e o acompanhamento constante de sua execução físico-financeira (Peça 109, p. 22) .
27.	A Serur esclarece que as informações sobre alguns contratos, cuja documentação foi juntada aos autos como novos elementos, apenas reforçam esse impacto negativo na consecução dos objetos pactuados à época vigentes, agravado pela continuidade de transferência de recursos à FCAA (item 7.4, da instrução à Peça 318) . A não interrupção dos repasses à FCAA, por parte da Ufes, ao contrário do que afirma o recorrente Reinaldo Centoducatte, acabou por causar maiores prejuízos aos cofres da universidade, considerando que, desde 2008, a FCAA se utilizava de recursos oriundos de projetos e de convênios firmados com a Ufes para custear suas despesas operacionais, conforme parecer de auditores independentes sobre as demonstrações financeiras da fundação referentes aos exercícios de 2008 a 2012 (Peça 253, p. 44) . Dessa forma, a Serur defende que seja mantida a reprovabilidade da conduta e consequente aplicação de multa ao reitor Reinaldo Centoducatte, pelo achado 11.3 - Celebração de novos contratos e/ou continuidade da transferência de recursos entre 2013 e 2014, desconsiderando a situação econômico-financeira da FCAA.
28.	A Serur rechaça o argumento quanto a pertinência da responsabilização do Sr. Reinaldo Centoducatte pela mora na constituição definitiva de débito em favor da Ufes (Peça 308, 7-11) , nos termos dos fundamentos transcritos no item 8.1, alíneas a a p, da instrução de Peça 38. 
29.	Assegura a unidade técnica que deu a devida atenção aos documentos que instruem o recurso, em especial a declaração da 2ª Comissão, como demonstrado nos itens 8.3 a 8.10, da instrução à Peça 318:
	a) encontra-se detalhada no item 7 da Peça 305, p. 13-17, com a conclusão de que se passou mais de 2 anos entre a contestação da FCAA sobre o débito de R$ 924.400,45 e a decisão do recorrente pela consolidação do mesmo débito, em 3/6/2014, verificando-se, assim, demora na decisão da Reitoria pela constituição definitiva da dívida;
	b) não procede o argumento de extrema complicação e volume para se mensurar o débito existente, obrigação da concedente (não desta Corte de Contas, como quis afirmar o recorrente) , considerando referir-se somente a 100 contratos e 9 convênios referentes aos exercícios de 2005 a 2009, conforme registrado no relatório da 1ª Comissão à Peça 73, p. 5. Dessa forma, não cabe a afirmação do recorrente de que compreende contratos referentes a nove anos;
	c) eventual dificuldade alegada pelo recorrente Reinaldo Centoducatte para levantar a composição do valor do custo operacional dos ajustes celebrados entre a FCAA e a Ufes decorre de sua própria inércia, no que diz respeito à deficiência de controles internos administrativos por parte da Ufes, constatado pela CGU, no exercício de 2012 (Peça 26, p. 4-8) ;
	d) não se sustenta a alegação de complexidade dos cálculos, tendo como pano de fundo a dificuldade para se reunir dados e informações, porventura inexistentes por falta de controle, ou dispersas, como demonstra trecho do Relatório Final da 1ª Comissão (Peça 73, p. 5) ;
	e) não cabe o argumento do recorrente Reinaldo Centoducatte de que a demora pressupõe o descumprimento de um prazo, por este Tribunal, que, no caso, não existe, tendo em vista, como já exposto pela Serur à peça 305, p. 14, a desnecessidade de estipulação de prazo, frente ao princípio da razoável duração do processo ou da celeridade processual, o qual, nos termos do inciso LXXVIII do art. 5º da CF/1988, impõe que a "todos, no âmbito judicial e administrativo, são assegurados a razoável duração do processo e os meios que garantam a celeridade de sua tramitação";
	f) mesmo o recorrente insistindo em que o processo não ficou parado e apresentando o Relatório 2/2017 da 2ª Comissão, o qual teve por objetivo (Peça 272, p. 95-98) demonstrar que houve atuação dessa comissão no período de 28/11/2012 a 09/05/2014, o fato é que houve demora entre a contestação da FCAA, em 7/2/2012 quanto ao resultado da 1ª Comissão, que já havia apurado a importância de R$ 924.400,45, em 5/7/2011, e a decisão do recorrente pela consolidação do mesmo débito, em 3/6/2014. Inexistiu qualquer alteração fática desde então, ingressando a Ufes com ação em juízo exatamente com base no relatório da 1ª Comissão.
30.	Assim, por considerar que o recorrente Reinaldo Centoducatte tinha o dever funcional de exigir a condução célere de processo em que se discutia crédito de aproximados R$ 925 mil em favor da Ufes, a Serur conclui que deve ser mantida sua responsabilização pela mora na constituição definitiva de débito da FCAA ante a Ufes.
31.	Quanto ao Sr. Rubens Sérgio Rasseli, que alega estar equivocado o posicionamento da Serur, em manter a sua responsabilização pela fiscalização insatisfatória ou não realizada dos contratos da Ufes (item 9.1, alíneas a a g da instrução à Peça 318) , a unidade técnica defende que os argumentos não devem prosperar eis que:
	a) na instrução à Peça 305, foi apartada a situação de cada recurso, tratando os achados pertinentes apenas ao Sr. Reinaldo Centoducatte nos itens 6 e 7 daquela instrução, sem aglutinação com o recorrente Rubens Sérgio Rasseli;
	b) diversamente do afirmado pelo recorrente, o achado que lhe foi atribuído - fiscalização insatisfatória ou não realizada dos contratos da Ufes, achado 11.6, constante da Peça 109, p. 34-37, não é diferente de um dos que foi atribuído ao outro recorrente. O mencionado achado é comum aos dois, e, como tal, foi tratado no item 5 da mesma instrução;
	c) quanto o argumento utilizado é específico de apenas um dos recorrentes, as particularidades atinentes foram tratadas separadamente;
	d) com relação aos arrazoados comuns usados pelos dois recorrentes, buscando justificar a conduta quanto à fiscalização inexistente ou ineficiente dos contratos, como por exemplo, a jurisprudência do TCU apresentada, que foi exatamente a mesma, a análise foi realizada em conjunto, visando evitar a repetição;
	e) refuta o argumento relativo às circunstâncias fáticas adversas porventura enfrentadas pelo recorrente Rubens Sérgio Rasseli, que se fundamentou, por essa suposição, no art. 22 da Lei de Introdução ao Código Civil Brasileiro (LINB) , da mesma maneira que fez também o outro recorrente. Rechaça esta alegação com base na análise realizada nos itens 5.2 a 5.16 desta instrução, uma vez que se aplica, da mesma forma, ao recorrente Rubens Sérgio Rasseli;
	f) tomando por base a premissa apontada na jurisprudência desta Corte de Contas de que o "erro grosseiro" mencionado no art. 28 da LINB, é tratado na doutrina como "culpa grave", o recorrente Rubens Sérgio Rasseli agiu com culpa grave na gestão de contratos celebrados entre a Ufes e a FCAA, conforme as circunstâncias de fato levantadas pela Ministra relatora no Acórdão atacado, sendo correta a aplicação da sanção do art. 58, inciso II, da Lei 8.443/1992 a esses responsáveis;
	g) é infundado o argumento de que, conforme o Decreto 7.423/2010 e a Resolução 52/2013 do Conselho Universitário, a obrigação de fiscalizar os contratos era do coordenador e do fiscal, uma vez que não se está atribuindo ao recorrente Rubens Sérgio Rasseli a responsabilidade por ações e omissões dos coordenadores de projeto e dos membros da comissão, mas o cumprimento de suas competências institucionais quanto a problemas estruturais relativos à sistemática dos contratos com as fundações de apoio. Ressalta que, conforme o art. 12 do Decreto 7423/2010, é competência do órgão superior das Ifes, implantar sistemática de gestão, controle e fiscalização dos contratos, acordos ou ajustes, de forma a individualizar o gerenciamento dos recursos envolvidos em cada um deles, o que não foi realizado pelo recorrente Rubens Sérgio Rasseli no presente caso concreto;
	h) o recorrente Rubens Sérgio Rasseli foi responsabilizado por omitir-se em exigir que fossem cumpridas as disposições legais e contratuais que dispunham sobre o dever da Administração, através de preposto formalmente designado, de fiscalizar e acompanhar a execução físico-financeira dos projetos de pesquisa, extensão e desenvolvimento institucional, cujo gerenciamento financeiro ficou a cargo de fundação de apoio, tendo conotação de ilícito continuado, que se protraiu no tempo, tendo sido observada entre 1º/1/2006 e 16/5/2011, data em que deixou a Reitoria.
32.	Ante o exposto e considerando a Lei de Introdução às Normas do Direito Brasileiro, a Serur, ratifica o seu posicionamento, no sentido de manter a responsabilização e consequente aplicação de multa ao recorrente Rubens Sérgio Rasseli, pela fiscalização insatisfatória ou não realizada dos contratos da Ufes.
33.	Por fim, considerando que os novos elementos apresentados pelos recorrentes não têm o condão de modificar o entendimento anterior, a Secretaria de Recursos manteve a sua proposta, no sentido de que não seja dado provimento ao recurso, mantendo-se a deliberação recorrida em seus exatos termos.
34.	De início, registro que os Pedidos de Reexame podem ser conhecidos, tendo em vista que os requisitos legais e regimentais previstos para a espécie estão devidamente preenchidos.
35.	No tocante ao mérito, manifesto a minha concordância com a proposta da Serur, razão pela qual incorporo os argumentos trazidos, transcritos no Relatório precedente, em minhas razões de decidir.
36.	Observo que os elementos apresentados pelos recorrentes tanto na peça inicial do recurso, quanto nos elementos complementares juntados às Peças 308 a 316, que, em respeito aos princípios do contraditório e da ampla defesa, determinei que fossem analisados pela Secretaria de Recurso, não foram capazes de afastar o juízo antes firmado de que os recorrentes agiram com culpa grave na fiscalização dos contratos celebrados entre a Ufes e a FCAA, conforme as circunstâncias de fato levantadas pela ministra relatora no Acórdão atacado, sendo correta a aplicação da sanção do art. 58, inciso II, da Lei 8.443/1992.
37.	Não foram apresentadas evidências contrárias à omissão dos recorrentes em exigir que fossem cumpridas as disposições legais e contratuais que dispunham sobre o dever da Administração através de preposto formalmente designado, de fiscalizar e acompanhar a execução físico-financeira dos projetos de pesquisa, extensão e desenvolvimento institucional.
38.	Acompanho o entendimento de que os documentos apresentados não lograram afastar a reprovabilidade da conduta e consequente aplicação de multa ao reitor Reinaldo Centoducatte pela celebração de novos contratos e/ou continuidade da transferência de recursos entre 2013 e 2014, desconsiderando a situação econômico-financeira da FCAA, bem como pela mora na constituição definitiva de débito da FCAA frente à Ufes, bem como ao Sr. Rubens Sérgio Rasseli que não logrou afastar a sua culpabilidade pela fiscalização insatisfatória ou não realizada dos contratos da Ufes, uma vez que agiu com culpa grave, ao omitir-se em exigir que fossem cumpridas as disposições legais e contratuais que dispunha sobre o dever da Administração, através de preposto formalmente designado, para fiscalizar e acompanhar a execução físico-financeira dos projetos da Universidade.
39.	Registro que, na Sessão da Segunda Câmara de 3/8/2021, ao acompanhar as razões apresentadas na sustentação oral dos responsáveis Reinaldo Centoducatte e Rubens Sérgio Rasseli, por intermédio do advogado constituído Claudismar Zupiroli (OAB/DF 12.250) , solicitei a retirada do processo de pauta para que meu gabinete pudesse compulsar os autos mais uma vez e também analisar o memorial apresentado, posteriormente, em 16/8/2021.
40.	Inicialmente, cumpre esclarecer que a apresentação de memorial, após inclusão do processo em pauta, tem por finalidade sensibilizar os demais Ministros e o representante do Ministério Público para o pleito do interessado. Não pode ser considerado como complemento de defesa ou outro aditivo. Não integra formalmente o processo e por isso não se constitui em informação necessária e imprescindível para a formação de juízo de valor.
42.	Entretanto, procedi ao exame dos argumentos apresentados, cujo teor foi, naquilo que entendi pertinente, considerado para o deslinde da matéria e para firmar o juízo de convicção que ora apresento a este Colegiado.
43.	A reanálise, no entanto, levou à conclusão de que os argumentos apresentados, tanto na sustentação oral quanto em sede de memorial, não trouxeram inovações em relação aos já tratados e que foram amplamente valorados nas diversas instruções e pareceres produzidos nos autos.
44.	Devo registrar que, por mais respeito que tenho ao trabalho que desempenham os reitores das universidades brasileiras, muitas vezes com restrições e limitações de toda ordem, não há como afastar o fato de que compete a estes dirigentes máximos da entidade a macrogestão da Universidade.
45.	A jurisprudência desta Corte apoia o entendimento de que o dirigente máximo de órgão ou entidade da Administração Pública deve ser responsabilizado quando comprovada omissão grave no seu dever de regulamentação e supervisão dos subordinados, não podendo se abster dessa função.
46.	No caso concreto, reputa-se plenamente possível a atribuição de responsabilidades aos ex-reitores pela omissão do dirigente máximo em atuar de forma direta e impositiva, visto que os órgãos de controle vinham sistematicamente apontando em seus relatórios - desde 2006 (Peça 67, p. 3 e 9) , e sem alterações até 2014, conforme constatação 004, Peça 26, p. 17-20, falhas graves no sistema de fiscalização dos contratos de gerenciamento de projetos firmados ente a Ufes com suas funções de apoio, apontamentos esses que foram dirigidos ao gestor máximo da entidade, a quem compete adotar as medidas visando a corrigi-los e de quem serão cobradas explicações, se não implementadas, podendo implicar inclusive responsabilização pessoal.
46.	A recorrência desses apontamentos evidencia problema sistêmico da Ufes, ultrapassando, portanto, a alçada dos que comandavam os setores envolvidos no processo de fiscalização e controle dos contratos firmados com as fundações.
47.	No âmbito da auditoria do TCU, ficou comprovado que as deficiências na fiscalização dos contratos de gerenciamento de projetos alcançou todos os 40 processos que compuseram a amostra selecionada, sendo cerca de 21 firmados e executados na gestão do recorrente Rubens Sérgio Rasseli e 19 na gestão do recorrente Reinaldo Centoducatte, o que evidencia o problema sistêmico, com graves impactos na gestão de volumosos recursos da Universidade, resvalando na própria imagem da instituição perante seus parceiros e a sociedade acadêmica.
48.	Ficou enfatizado nas instruções que, a criação de normas, do Departamento de Contratos e Convênios - DCC, de um Manual de Fiscalização - DCC, bem como o reforço da estrutura da Auditoria Interna foram consideradas circunstâncias atenuantes para fins de dosimetria da pena no caso do recorrente Rubens Sérgio Rasseli. Entretanto, essas ações não elidiram por completo a irregularidade dos recorrentes de omissão em exigir que fossem cumpridas as disposições legais e contratuais que dispunham sobre o dever da Administração, por intermédio de preposto formalmente designado, que deveria fiscalizar e acompanhar a execução físico-financeira dos projetos, cujo gerenciamento financeiro ficou a cargo de fundação de apoio contratada.
49.	Nesse sentido, a criação de normas mencionadas pelos recorrentes, embora louváveis, não prova que foram adotadas ações tempestivas visando à instituição de mecanismos de controle para evitar o descumprimento das disposições legais e normativas em relação à fiscalização dos contratos, irregularidade da qual já tinham conhecimento, no mínimo, desde 2006. O maior peso da reprovabilidade da conduta dos recorrentes não está na ausência de normativos, mas na falta de providências quanto à fiscalização insatisfatória dos contratos. 
50.	É de se esclarecer, ainda, que não se está atribuindo aos recorrentes a responsabilidade por ações e omissões dos coordenadores de projeto e dos membros da comissão, como apresentado nas defesas, mas o cumprimento de suas competências institucionais quanto a problemas estruturais relativos à sistemática dos contratos com as fundações de apoio.
51.	Com esses breves destaques, consigno que os novos elementos apresentados pelos recorrentes não têm o condão de modificar o entendimento explanado no Voto apresentado, mantenho, portanto, meu entendimento no sentido de que não apresentados elementos suficientes para alteração do Acórdão 9604/2017-TCU-Segunda Câmara, devendo-se manter a deliberação recorrida em seus exatos termos.
	Ante o exposto, acolhendo integralmente a proposta de encaminhamento da Serur, VOTO por que seja adotada a minuta de Acórdão que ora trago ao exame deste Colegiado.
TCU, Sala das Sessões, em 17 de agosto de 2021.
AROLDO CEDRAZ 
Relator